ACORDAO-COMPLETO-2418373

ACÓRDÃO 1705/2021 ATA 3/2021 - SEGUNDA CÂMARA

VISTOS, relatados e discutidos estes autos de Tomada de Contas Especial instaurada pelo Ministério dos Direitos Humanos (extinto) , em desfavor da Associação dos Conselheiros e ex-Conselheiros Tutelares do Estado de São Paulo (ACTESP) e de seu ex-presidente, Sr. Vitor Benez Pegler, em razão de irregularidades identificadas na execução de convênio para apoiar a implantação do núcleo de formação continuada de conselheiros dos direitos da criança e do adolescente e de conselheiros tutelares no Estado de São Paulo (Escola de Conselho) ;
ACORDAM os Ministros do Tribunal de Contas da União, reunidos em Sessão de 2ª Câmara, diante das razões expostas pelo Relator, com fundamento nos arts. 1º, inciso I; 12, § 3º; 16, inciso III, alíneas "b" e "c"; 19; 23, inciso III; 28, inciso II; e 57 da Lei 8.443/92, c/c os arts. 209, 210 e 214, inciso III, alínea "a"; e 267 do Regimento Interno do Tribunal, em:
9.1. julgar irregulares as contas da ACTESP e do Sr. Vitor Benez Pegler, condenando-os ao pagamento das importâncias abaixo especificadas, fixando-lhe o prazo de 15 (quinze) dias, a contar da notificação, para que comprovem, perante o Tribunal (art. 214, inciso III, "a", do Regimento Interno) , o recolhimento das referidas quantias aos cofres do Tesouro Nacional, atualizadas monetariamente e acrescidas dos juros de mora, calculados a contar das datas indicadas até o dia do efetivo recolhimento do débito, na forma prevista na legislação em vigor: 
Débito
	Valor
	Data
	Natureza (D/C) 

	42.365,83 
	25/2/2010
	D

	250.000,00
	25/2/2010
	D

	39.223,39
	25/2/2010
	D

	18.678,00
	25/2/2010
	D

	488.522,80
	25/1/2011
	D

	1.165,92
	1/3/2012
	C

9.2 aplicar ao Sr. Vitor Benez Pegler e à ACTESP, individualmente, a multa prevista no art. 57 da Lei 8.443/1992 no valor de R$ 200.000,00 (duzentos mil reais) , fixando-lhes o prazo de 15 (quinze) dias, a contar da notificação, para que comprovem, perante o Tribunal, o recolhimento da dívida ao Tesouro Nacional, atualizada monetariamente a contar da data deste Acórdão até o dia do efetivo recolhimento, caso não seja paga no prazo ora fixado, na forma da legislação em vigor;
9.3. autorizar, desde logo, nos termos dos arts. 26 e 28, inciso II, da Lei 8.443/1992:
9.3.1. o pagamento das dívidas em até 36 (trinta e seis) parcelas mensais e consecutivas, se solicitado pelos responsáveis, fixando-se o vencimento da primeira em 15 (quinze) dias, a contar do recebimento da notificação, e o das demais a cada 30 (trinta) dias, devendo incidir sobre cada uma delas os encargos legais devidos, na forma prevista na legislação em vigor, sem prejuízo ao vencimento antecipado do saldo devedor em caso de não comprovação do recolhimento de qualquer parcela, conforme prevê o art. 217, § 2º, do Regimento Interno deste Tribunal;
9.3.2. a cobrança judicial das dívidas, caso não atendida a notificação;
9.4. dar ciência desta deliberação aos responsáveis, ao Ministério da Cidadania e ao Procurador-Chefe da Procuradoria da República no Estado de São Paulo, para as providências que entender cabíveis.

Tomada de Contas Especial instaurada pelo Ministério da Justiça e Cidadania, em desfavor do Sr. Vitor Benez Pegler, ex-Presidente, gestão 16/3/2009 a 14/3/2013, e da Associação dos Conselheiros e Ex - Conselheiros Tutelares do Estado de São Paulo  ACTESP (peça 6, p. 201-208), em razão da impugnação total das despesas realizadas com recursos do Convênio/Siafi 708974/2009, firmado entre a União, por intermédio da Secretaria Especial de Direitos Humanos da Presidência da República, e a sobredita associação, e que tinha por objeto o apoio à implantação do núcleo de formação continuada de conselheiros dos direitos da criança e do adolescente e conselheiros tutelares do estado de São Paulo  Escola de Conselho, conforme Plano de Trabalho e termo de convênio (peça 2, p. 2-20, 101-110, peça 3, p. 33-69) em decorrência da não apresentação de prestação de contas complementar.

Segunda Câmara

Entidades e Órgãos do Governo do Estado de São Paulo.

3. Interessados/Responsáveis:
3.1. Interessado: Ministério dos Direitos Humanos (extinto) (27.136.980/0001-00)
3.2. Responsáveis: Associação dos Conselheiros e Ex-conselheiros Tutelares do Estado de São Paulo (ACTESP) (03.435.809/0001-34); Vitor Benez Pegler (XXX.846.568-XX).

13.1. Ministros presentes: Augusto Nardes (na Presidência), Aroldo Cedraz (Relator) e Raimundo Carreiro.
13.2. Ministro-Substituto convocado: Marcos Bemquerer Costa.

PRU-3

AROLDO CEDRAZ

Transcrevo, a seguir, a instrução técnica de peça 46, que contou com a anuência do corpo diretivo da SecexTCE (peças 47 e 48) :
INTRODUÇÃO
1.	Trata-se de Tomada de Contas Especial instaurada pelo Ministério da Justiça e Cidadania, em desfavor do Sr. Vitor Benez Pegler, ex-Presidente, gestão 16/3/2009 a 14/3/2013, e da Associação dos Conselheiros e Ex - Conselheiros Tutelares do Estado de São Paulo - ACTESP (peça 6, p. 201-208) , em razão da impugnação total das despesas realizadas com recursos do Convênio/Siafi 708974/2009, firmado entre a União, por intermédio da Secretaria Especial de Direitos Humanos da Presidência da República, e a sobredita associação, e que tinha por objeto o apoio à implantação do núcleo de formação continuada de conselheiros dos direitos da criança e do adolescente e conselheiros tutelares do estado de São Paulo - Escola de Conselho, conforme Plano de Trabalho e termo de convênio (peça 2, p. 2-20, 101-110, peça 3, p. 33-69) em decorrência da não apresentação de prestação de contas complementar.
HISTÓRICO	
2.	O Convênio/Siafi 708974/2009 foi firmado em 10/12/2009, publicado do DOU em 4/1/2010 (peça 3, p. 3) , no valor de R$ 832.270,00, sendo R$ 807.300,00 à conta do concedente e R$ 24.970,00 referentes à contrapartida do convenente (peça 2, p. 104) . Posteriormente, houve uma suplementação ao ajuste no valor de R$ 488.522,80 (peça 3, 74-110, 120-124, 129-130, 133) . Teve vigência de 10/12/2009 a 31/7/2011, incluindo as prorrogações (peça 3, p. 104, 129-130, 133) , com mais prazo de 60 dias para a apresentação da prestação de contas. Os recursos foram liberados pelo Fundo Nacional para a Criança e o Adolescente, para a conta corrente específica Caixa 392-0, Ag. 2903, da seguinte forma:
	Ordem Bancária
	Data
	Valor
	Localização

	2010OB800092
	25/2/2010
	499.398,61
	Peça 3, p. 15 e 19

	2010OB800093
	25/2/2010
	250.000,00
	Peça 3, p. 16 e 19

	2010OB800094
	25/2/2010
	39.223,39
	Peça 3, p. 17 e 19

	2010OB800095
	25/2/2010
	18.678,00
	Peça 3, p. 18 e 19

	2011OB800026
	25/1/2011
	488.522,80
	Peça 4, p. 13-14

	Total
	1.295.822,80
	
 3.	O Objeto foi fiscalizado pela Secretaria de Gestão da Política de Direitos Humanos, no período de 21 a 23/11/2011, conforme Relatório de Supervisão in loco, de 21/11/2011  (peça 4, p. 15-17) .
4.	A prestação de contas e complementações enviadas por meio dos Documentos (peça 4, p. 22-95, peça 5, p. 18-101, peça 6, p. 1-29) foi analisada por intermédio do Parecer Técnico 37/2016/SEI/CGPFC/DPTDCA/SNPDCA (peça 6, p. 30-39) , da Nota Técnica 37/2016/SEI/CGC/SGPDH (peça 6, p. 42-87) e do Parecer 17/2017/CGC/SGPDH/SDH (peça 6, p. 183-196) .
5.	O fundamento para a instauração da Tomada de Contas Especial, conforme apontado no nos Pareceres Técnicos 37/2016/SEI/CGPFC/DPTDCA/SNPDCA (peça 6, p. 30-39) e 17/2017/CGC/SGPDH/SDH (peça 6, p. 183-196) e Nota Técnica 37/2016/SEI/CGC/SGPDH (peça 6, p. 42-87) foram as seguintes irregularidades:
	5.1 Análise da execução física: irregularidades implicaram em prejuízo aos cofres da União no valor de R$ 228.172,00 
a) ausência dos seguintes documentos essenciais à comprovação do cumprimento do objeto conveniado (peça 6, p. 32 e 38) :
a.1) Relatório Circunstanciado de Cumprimento do Objeto;
a.2) Relatório das 03 Oficinas sobre a implantação do Programa de Convivência Familiar e Comunitária e dos Planos Decenais dos Direitos da Criança e do Adolescente, com a participação de 03 turmas com 50 conselheiros cada turma, oriundas de 25 municípios do Estado de São Paulo selecionados para estas atividades previstas na Meta 9;
 a.3) Relatório de Avaliação Final de Avaliação dos Resultados previsto na meta 9, abrangendo o Curso como um todo, ou seja: a execução das 31 turmas mais as 13 turmas definidas no Termo Aditivo, execução do seminário final e execução das oficinas
 a.4) Listas de presença dos participantes do Curso de Formação, Seminário Final de Avaliação de Resultados e das 03 Oficinas, ambas previstas na meta 9.
a.5) Observação: No processão de Concessão - Volume II foram inseridas as listas de presenças dos polos de Ribeirão Preto e de Itapeva - Documentos apensados às folhas n° 204 a 367.
 a.6) Certificação do Conhecimento: A Convenente não informou o quantitativo de conselheiros que receberam o Certificado de Conclusão do Curso de Formação Continuada.
a.7) Listas de Frequência: Não foram inseridas as listas de presença no Siconv - apenas fotos.
a.8) Relatório de Execução: Consta no Siconv - Aba Relatório de Execução - a inserção de nomes, CPF e município de 2.903 conselheiros participantes. Neste sentido registramos a ausência de 1470 conselheiros, considerando o universo de 4.373 conselheiros no Termo Original do Convênio pactuado.
b) cumprimento parcial da meta 02 - Realizar 31 eventos de capacitação de conselheiros dos direitos e conselheiros tutelares, abrangendo 645 CMDCAs e 719 Conselhos Tutelares, organizados nos 645 municípios do Estado de São Paulo: Nesta meta foi considerado o quantitativo de 4.373 conselheiros de acordo com a Matriz Curricular Nacional das Escolas de Conselhos estando ausentes 1470 conselheiros. Neste sentido, haja vista a previsão de despesas de hospedagem e alimentação, no valor unitário de R$ 60,00 e R$ 14,00, respectivamente, o indicativo de devolução referente a 1.470 conselheiros é de R$ 108.780,00 (peça 6, p. 33-35, 38 e 184) ;
c) cumprimento parcial da meta 8 - Realização de 13 polos atingindo os conselheiros dos direitos ausentes e conselheiros tutelares provenientes de nova gestão concomitante serão realizadas a sistematização de dados colhidos através da escola, contidos no banco de dados da mesma bem como as oficinas do plano decenal em 25 municípios do estado de são Paulo.  Etapa 02 - Desenvolver junto a 13 polos o conteúdo programático referente ao modulo 1 e modulo 2 da Escola de Conselhos e concomitante implantar a oficina de elaboração do Plano Decenal junto a 25 municípios. Na etapa 02 foi considerado o quantitativo de 850 conselheiros, estando ausentes 202 conselheiros. Neste sentido, haja vista a previsão de despesas de hospedagem e alimentação, no valor unitário de R$60,00 e R$14,00, respectivamente, o indicativo de devolução referente a 202 conselheiros é de R$ 14.948,00 (peça 6, p. 36-37, 38 e 184) ;
d) não aprovação da meta 9 - Suplementação de Recursos para a meta 2: Meta não aprovada tendo em vista ausência de informações de sua realização pelo Convenente. Indicativo de devolução R$ 104.444,00 (peça 6, p. 37, 39 e 184) ;
5.2 Análise da execução financeira: irregularidades implicaram em prejuízo aos cofres da União no valor de R$ 174.851,05
a) pagamentos de despesas constantes da aba "documentos de liquidação", cujos documentos foram inseridos parcialmente, que não constam nos extratos bancários, ou seja, não foram compensadas (peça 6, p. 44-62) ;
b) extratos bancários disponibilizados parcialmente e pagamento de despesas não comprovadas na "aba documentos de liquidação (peça 6, p. 62-86) ;
c) débito autorizado, no valor de R$ 785.000,00, sem identificação de credor e sem justificativa, no dia 3/3/2010 (peça 6, p. 87) ;
d) pagamentos de multas/juros, tarifas bancárias (peça 6, p. 87) ;
e) depósitos efetuados em dinheiros na conta do Convênio constantes nos extratos bancários em 04/05/2010 no valor R$ 60.000,00 - em 07/06/2010 no valor R$ 80.000,00 - em 05/07/2010 no valor de R$ 80.000,00, e vários créditos autorizados em valores diversos (peça 6, p. 87) .
5.3 Além das irregularidades supra, foram solicitadas as seguintes providências (peça 6, p. 86-87) :
a) Aba "PAGAMENTOS": Excluir e incluir novamente as despesas realmente pagas, em consonância com a Aba de Documento de Liquidação;
b) Na Aba "REGISTRO DE INGRESSO" Inserir mês a mês os rendimentos da aplicação financeira, conforme demonstrado nos Extratos Bancários.
c) Aba "RELATÓRIOS DE EXECUÇÃO: Depois de feitas todas as correções na prestação de contas, gerar e encaminhar no SICONV para análise e aprovação os seguintes relatórios:
c.1) Receita e Despesa do Plano de Trabalho;
c.2) Físico do Plano de Trabalho;
c.3) Financeiro do Plano de Trabalho;
c.4) Pagamentos Realizados;
c.5) Documentos de Liquidação incluídos;
c.6) Beneficiários;
c.7) Treinados ou Capacitados;
c.8) Bens e Serviços de Contrapartida (economicamente mensurável) 
d) Aba "PRESTAÇÃO DE CONTAS"
d.1 Na aba "ANEXO" da Prestação de Contas, anexar os seguintes documentos:
· Extratos Bancários da conta corrente completam do período de 01/03/2010 a 31/08/2011;
· Extratos Bancários da aplicação financeira completam do período de 01/03/2010 a 31/08/2011, cabe destacar que, caso os recursos financeiros não tenham sido aplicados, conforme determina a legislação vigente de convênios, será efetuada a correção por meio do Demonstrativo de Débito do Tribunal de Contas da União, para o devido recolhimento aos cofres públicos;
· Gerar e encaminhar para análise, Planilha com a utilização dos Rendimentos de Aplicação Financeira - RAF, juntamente, com a documentação comprobatória;
e) Encaminhar Planilha com os nomes e valores individuais referentes a cada pagamento de impostos, sendo eles: INSS, IRRF, PIS, FGTS.
6.	Por intermédio dos Ofícios de Notificação abaixo identificados, a concedente notificou o responsável e a Convenente das irregularidades, da reprovação da prestação de contas e da instauração da TCE requerendo a devolução dos recursos:
	Destinatário
	Expediente
	Recebido
	Síntese do teor

	Maristela Amaral Freitas, Presidente da entidade
	Ofício 396/2014/SNPDCA/SDH/PR, de 24/7/2014, peça 5, p. 2-5
	Não consta do processo
	Solicita documentos complementares à Prestação de Contas Final.

		Ofício 411/2014/SNPDCA/SDH/PR, de 8/8/2014, peça 5, p. 6
	Devolvido por insuficiência do endereço indicado, peça 5, p. 7
	Reitera teor do Ofício 396/2014

		Ofício 444/2014/SNPDCA/SDH/PR, de 22/8/2014
	Não consta do processo
	Encaminha o Ofício 411/2014, de 8/8/2014

		E-mail, de 30/9/2014 encaminhado o Ofício Circular 52/2014/SNPDCA/SDH/PR, de 10/9/2014, peça 5, p. 8-9
	30/9/2014, peça 5, p. 9
	Solicita informações adicionais/documentação complementar 

		Ofício 717/2014SNPDCA/SDH/PR, de 4/12/2014, peça 5, p. 10-13
	Não consta do processo
	Reitera teor do Ofício 411/2014

		Ofício 84/2016/SEI/SGPDH, de 09/06/2016, peça 6, p. 89-90	
	13/6/2016, peça 6, p. 107-108
	Apresenta Nota Técnica nº 37/2016/SEI/CGC/SGPDH, e Parecer Técnico nº 37/2016/SEI/CGPF/DPDCA/SNPDCA

		Ofício 110/2016SEI/SGPDH, de 12/7/2016, peça 6, p. 114-115
	15/7/2016, peça 6, p. 116-117
	Acusa recebimento do Oficio nº 12/2016- ACTESP e concede prorrogação de prazo para apresentação da documentação complementar

		Ofício 137/2016SEI/SGPDH, de 17/8/2016, peça 6, p. 119-120
	18/8/2016, peça 6, p. 121-122
	Acusa recebimento Ofício nº 13/2016 - ACTESP e concede novo prazo para apresentação da documentação complementar.

		Ofício 184/2016/SEI/SGPDH, de 18/10/2016, peça 6, p. 130-131
	20/10/2016, peça 6, p. 144-145
	Comunica o registro de inadimplência efetiva	

		Ofício 42/2017/CGC/SGPDH/SDH/MJ, de 31/1/2017, peça 6, p. 163-164
	2/2/2017, peça 6, p. 181-182
	Acusa o recebimento do Ofício 113/2016-ACTESP/SP, e concede prazo para encaminhamento da documentação complementar.

		Ofício 62/2017//CGC/SGPDH/SDH/MJ, de 6/2/2017, peça 6, p. 171-172
	8/2/2017, peça 6, p. 180-181
	Acusa recebimento Ofício nº 113/2016-ACTESP/SP, e concede prazo para encaminhamento da documentação complementar.

		Ofício 129/2017/CGC/SGPDH/SDH/MJ, de 20/3/2017, peça 6, p. 195-196
	27/3/2017, peça 6, p. 199-200
	Comunica a reprovação da prestação de contas e da instauração de TCE.

	Vitor Benez Pegler, ex-Presidente
	Ofício 85/2016/SEI/SGPDH, 9/6/2016, peça 6, p. 91-92
	15/6/2016, peça 6, p. 111-112
	Apresenta Nota Técnica 37/2016/SEI/CGC/SGPDH, e Parecer Técnico 37/2016/SEI/CGPF/DPDCA/SNPDCA

		Ofício 86/2016/SEI/SGPDH, de 9/6/2016, peça 6, p. 93-94
	13/6/2016, peça 6, p. 109-110
	Apresenta Nota Técnica 37/2016/SEI/CGC/SGPDH, e Parecer Técnico 37/2016/SEI/CGPF/DPDCA/SNPDCA

		Ofício 182/2016SEI/SGPDH, de 18/10/2016 peça 6, p. 126-127
	20/10/2016, peça 6, p. 146-147
	Comunica o registro de inadimplência efetiva

		Ofício 183/2016EI/SGPDH, de 18/10/2016, peça 6, p. 128-129, 148-149
	Devolvido, após 3 tentativas de entrega, peça 6, p. 154-155
	Comunica o registro de inadimplência efetiva	

		61/2017/CGC/SGPDH/SDH/MJ, de 6/2/2017, peça 6, p. 165-166
	7/2/2017, peça 6, p. 178-179
	Acusa o recebimento do Ofício 113/2016-ACTESP/SP, e concede prazo para encaminhamento da documentação complementar

		Ofício 128/2017/CGC/SGPDH/SDH/MJ, de 20/3/2017, peça 6, p. 193-194
	27/3/2017, peça 6, p. 197-198
	Comunica a reprovação da prestação de contas e da instauração de TCE.

7.	Em resposta às notificações, a entidade encaminhou os documentos de peça 4, p. 22-95, peça 5, p. 18-101, peça 6, p. 1-29, os quais foram considerados insuficientes para a comprovação da boa e regular aplicação dos recursos (peça 6, p. 38-40) .
8.	Diante do não saneamento das irregularidades apontadas e da não devolução dos recursos, instaurou-se a Tomada de Contas Especial. No Relatório de Tomada de Contas Especial 7/2017 (peça 6, p. 201-209) conclui-se que o prejuízo importaria no valor total dos recursos repassados, imputando-se a responsabilidade ao Sr. Vitor Benez Pegler (CPF XXX.846.568-XX) , ex-Presidente, gestão 16/3/2009 a 14/3/2013, em solidariedade com a ACTESP, em razão da ausência de documentos complementares necessários à comprovação da regular utilização dos recursos.
9.	O Relatório de Auditoria 890/2018 do Ministério da Transparência e Controladoria Geral da União (peça 12, p. 1-5) também chegou às mesmas conclusões. Após serem emitidos o Certificado de Auditoria, o Parecer do Dirigente e o Pronunciamento Ministerial (peça 6, p. 6-9, peça 16) , o processo foi remetido a esse Tribunal.
10.	Na instrução inicial (peça 19) , analisando-se os elementos constantes dos autos, concluiu-se pela necessidade de citação dos responsáveis, na forma abaixo:
Ocorrência: não comprovação da boa e regular aplicação dos recursos repassados à conta do Convênio/Siafi 708974/2009, firmado em 10/12/2009, entre a União, por intermédio da Secretaria Especial de Direitos Humanos da Presidência da República e Associação dos Conselheiros e Ex - Conselheiros Tutelares do Estado de São Paulo - ACTESP, e que tinha por objeto o apoio à implantação do núcleo de formação continuada de conselheiros dos direitos da criança e do adolescente e conselheiros tutelares do estado de São Paulo - Escola de Conselho em função das seguintes irregularidades:
a) ausência dos seguintes documentos/informações:
a.1) Relatório Circunstanciado de Cumprimento do Objeto;
	a.2) Relatório das 03 Oficinas sobre a implantação do Programa de Convivência Familiar e Comunitária e dos Planos Decenais dos Direitos da Criança e do Adolescente, com a participação de 03 turmas com 50 conselheiros cada turma, oriundas de 25 municípios do Estado de São Paulo selecionados para estas atividades previstas na Meta 9;
	a.3) Relatório de Avaliação Final de Avaliação dos Resultados previstos na meta 9, abrangendo o Curso como um todo, ou seja: a execução das 31 turmas mais as 13 turmas definidas no Termo Aditivo, execução do seminário final e execução das oficinas;
	a.4) Listas de presença dos participantes do Curso de Formação, Seminário Final de Avaliação de Resultados e das 03 Oficinas, ambas previstas na meta 9, exceto dos polos de Ribeirão Preto e Itapeva, que foram inseridos nos autos do processo de prestação de contas;
	a.5) Certificado de conhecimento;
	a.6) Listas de Frequência: não foram inseridas as listas de presença no SICONV - apenas fotos;
	a.7) Relatório de Execução:  não registro de 1470 conselheiros, considerando o universo de 4.373 conselheiros no Termo Original do Convênio pactuado na Aba Relatório de Execução do SICONV.
	b) 	aspecto físico:  execução parcial das metas 2, 8, bem como a não comprovação da execução da meta 9 (conforme descrito nas alíneas "b", "c" e "d" do subitem 5.1) .  Aspecto financeiro: inconsistências descritas no subitem 5.2.
	Débito
	Valor
	Data

	499.398,61
	25/2/2010

	250.000,00
	25/2/2010

	39.223,39
	25/2/2010

	18.678,00
	25/2/2010

	488.522,80
	25/1/2011

		Valor atualizado do débito em 14/3/2019: R$ 2.150.548,90 (peça 18) 
Responsáveis: Vitor Benez Pegler (CPF XXX.846.568-XX) , ex-Presidente, gestão 16/3/2009 a 14/3/2013, em solidariedade com a Associação dos Conselheiros e ex-Conselheiros Tutelares do Estado de São Paulo - ACTESP (CNPJ 03.435.809/0001-34) 
Condutas: 
deixar de encaminhar a documentação  complementar da prestação de contas final, assim como a não inserção dos documentos e informações de forma integral no SICONV, quando deveria ter feito por força nos normativos legais e do termo de convênio
b) 	executar parcialmente as metas 2 e 8, bem como a não comprovação da execução da meta 9, quando deveria ter aplicado os recursos na forma preconizada nos normativos legais e termo de convênio;
c) 	deixar de comprovar, mediante a inserção de documentos comprobatórios, no sistema pertinente, despesas pretensamente realizadas, bem como autorizar débito, sem a identificação do credor e sem justificativa, quando deveria carrear os documentos necessários e imprescindíveis comprovação das despesas;
d) 	realizar depósitos em dinheiros e autorizar diversos créditos na conta específica do convênio, sem evidenciar qualquer conexão com o objeto conveniado, quando deveria movimentar recursos tão somente vinculados aos objetivos do pacto.
10.	Em cumprimento ao pronunciamento do titular desta Unidade Técnica (peça 21) , foram efetuadas as citações dos responsáveis, por meio dos Ofícios 1349/2019-TCU/Secex-TCE e 1351/2019-TCU/Secex-TCE, de 4/4/2019 (peças 24 e 25) , recebidos em 15 e 17/4/2019, conforme AR de peças 26 e 27. Embora o AR relativo ao ofício encaminhado à Associação dos Conselheiros e ex-Conselheiros Titulares do Estado de São Paulo tenha retornado em 15/4/2019, assinado por Norma Cristina Sá (peça 26) , posteriormente, com o motivo "mudou-se" (peça 28) .
11.	Os responsáveis solicitaram prorrogação de prazo por 75 dias (peças 30 e 31, 33 a 35) , concedida por meio dos despachos às Peças 32 e 37. Após, o Sr. Vitor Benez Pegler, por intermédio de seu advogado (peça 29) , apresentou alegações de defesa às peças 38 e 39 e, mesmo não mais sendo Presidente da entidade, gestão 16/3/2009 a 14/3/2013, solicitou que a defesa fosse aproveitada em favor da ACTESP, com fundamento no art. 161 do RI/TCU. 
12.	A Associação dos Conselheiros e ex-Conselheiros Tutelares do Estado de São Paulo, mesmo sendo regularmente citada, fato comprovado pela solicitação de prorrogação de prazo, manteve-se silente, e não restituiu o débito, devendo ser considerada revel, nos termos do art. 12, § 3º, da Lei 8.443/1992.
EXAME TÉCNICO
13.	Passa-se a seguir a descrever cada argumento apresentado nas alegações de defesa dos responsáveis seguida de suas respectivas análises.
14.	Argumento 1: preliminar de atendimento com êxito de todos os objetivos específicos (peça 39, p. 3-5) 
14.1Descrição: a defesa inicia os seus argumentos fazendo uma síntese das circunstâncias que envolveram a celebração e a execução do convênio e afirma que o projeto executado alcançou com êxito todos os seguintes objetivos específicos:
1) Realizar o planejamento da implantação do Núcleo de Formação Continuada de Conselheiros dos Direitos e Conselheiros Tutelares - Escola de Conselhos, em conjunto com os tutores regionais, comitê gestor do projeto, parceiros e especialistas nos principais temas que abordados no programa;
2) Realizar eventos de formação de conselheiros dos direitos e conselheiros tutelares, abrangendo os conselhos dos municípios do Estado de São Paulo;
3) Promover a avaliação das ações de formação da 1° Fase do projeto, em conjunto com o Grupo Gestor do Projeto, representantes dos conselhos participantes, facilitadores, monitores locais, parceiros e especialistas convidados, de modo a avaliar a metodologia, conteúdos e oportunidade do projeto, promover ajustes e redirecionamentos necessários. O plano de trabalho final aprovado pela concedente previa ainda a realização das seguintes metas:
3.1) Meta 01 - Realizar 1 Oficina para planejamento da implantação do Núcleo de Formação Continuada - Escola de Conselhos. Produto: Plano de Trabalho, contendo cronograma de execução, detalhamento do conteúdo programático, ações de divulgação e mobilização dos conselheiros para o projeto, articulação e assinatura de termos de parcerias;
3.2) Meta 02 - Realizar 31 eventos de capacitação de conselheiros dos direitos e conselheiros tutelares, abrangendo 645 Conselhos Municipais dos Direitos da Criança e do Adolescente - CMDCA e 719 Conselhos Tutelares, organizados nos 645 municípios do Estado de São Paulo, totalizando 4.500 participantes. Produto: 50% dos conselheiros dos direitos e tutelares capacitados para interpretar e aplicar os dispositivos do Estatuto da Criança e do Adolescente, bem como torna-los mais aptos a formular políticas e realizar intervenções em seu contexto de atuação, possibilitando que as medidas protetivas e socioeducativas sejam corretamente aplicadas nos municípios de atuação;
3.3) Meta 03 - Realizar 1 Seminário de Avaliação do Programa de Capacitação, em conjunto com Grupo Gestor do Projeto, representantes de 7 Núcleos (integrantes da 1ª. Fase do projeto) , Monitores Locais e convidados, de modo a avaliar a metodologia, conteúdos e oportunidade do Programa, promover ajustes e redirecionamentos necessários. Produto: Metodologia, conteúdos e materiais didáticos avaliados e ajustados para aplicação na 2° Etapa do Projeto; 
3.4) Meta 04 - Monitoramento e Avaliação - O monitoramento e avaliação previstos para o projeto tem como objetivo identificar aspectos e coletar informações que possibilitem uma condução mais pertinente e orientada ao alcance dos objetivos; 
3.5) Meta 05 - Coordenação e Gestão do Projeto;
3.6) Meta 06 - Contrapartida da Executora com aluguel de autos e gasolina; 
3.7) Meta 07 - Contrapartida com bens e serviços - pagamento de aluguel e telefone;
3.8) Meta 08 - Realização de 13 turmas com aproximadamente 65 participantes cada, perfazendo um total aproximado de 850 conselheiros, abrangendo 13 cidades polos;
3.9) Meta 09 - Suplementação para realização da Meta 02.
14.1.1	Na sequência, garante que demonstrará, mediante os documentos anexos às alegações de defesa, que o objeto conveniado foi executado dentro dos parâmetros e das ações previstas no plano de trabalho, o qual foi de grande relevância para uma maior integração entre os conselhos tutelares e de conselheiros de direito em 30 regiões do estado de São Paulo, e principalmente para o fortalecimento da formação de capacitação deles.
14.1.2	Reclama que apesar do cumprimento do objeto conveniado, o TCU apontou como motivo para a instauração da TCE o não envio da documentação complementar da prestação de contas final, que impediu a avaliação da boa e regular aplicação dos recursos oriundos do ajuste, bem como a execução parcial de metas evidenciou o não atingimento integral do objeto pactuado. Contudo, levando em consideração o princípio da verdade material sobre a formal e da boa-fé em sua conduta, mesmo com os equívocos na análise da prestação de contas e com as falhas na execução, conseguirá apresentar elementos capazes de levar o Tribunal acatar seus argumentos.
14.1.3	Ao final, ressalta a reputação ilibada da ACTESP ao longo dos seus 25 anos de existência que, nos termos da defesa, sempre prezou e respeitou todos os princípios constitucionais administrativos na execução dos seus projetos em parceria com a Administração Pública, não havendo nenhum fato que desabone a sua conduta.
14.2	Análise: inicialmente, os responsáveis apresentam argumentos de caráter geral acerca das irregularidades que motivaram a instauração da tomada de contas especial e, na sequência, justificativas específicas para cada questionamento constante da citação, como se verá mais adiante. Em razão disso, neste item será apenas contextualizada a posição do órgão repassador sobre o cumprimento das metas, e nos itens seguintes, será manifestado posicionamento sobre a procedência ou não dos argumentos. Neste contexto, conforme Parecer Técnico 37/2016/SEI/CGPFC/DPTDCA/SNPDCA, as metas 2 e 8 foram cumpridas parcialmente, e a meta 9 foi considerada como não realizada sob o argumento de falta de dados sobre a execução das ações (peça 6, p. 33-37) .
14.2.1	 Sobre a meta 2, foi consignado o atingimento de 50% do público-alvo. A meta 8, que cumpriu 76,23%, 648 conselheiros, do universo de 850 conselheiros proposto no Termo Aditivo. Desse modo, verifica-se que as metas relacionadas à execução física não foram executadas em sua totalidade como afirma a defesa. Sobre esta questão, será examinada mais detalhadamente mais à frente, em tópico específico, em que os responsáveis apresentaram defesa para cada uma das referidas metas.
14.2.2	Observa-se ainda que a análise da execução física pelo órgão repassador se limitou aos relatórios encaminhados pela convenente, uma vez que não foi realizada fiscalização in loco (peça 6, p. 31 e 36) e, ainda, não foram encaminhadas as folhas de frequências dos participantes dos eventos e os certificados de conhecimento. Além dos problemas constatados na execução física, verificou-se ainda diversas inconsistências na execução financeira, verificada na supervisão in loco (mesma referência) que ensejou a impugnação total do valor repassado.
14.2.3	Quanto às metas 5, 6 e 7, tratam-se apenas da execução financeira sem correlação com a execução física (peça 6, p. 36) , contratação de pessoal, pagamento de aluguel de veículo, gasolina e telefone, que serão avaliadas mais detidamente em tópico específico, que trata das irregularidades relacionadas a esse tema.
15.	Argumento 2: demonstração da boa-fé na execução do convênio e sobre a execução financeira do convênio (peça 39, p. 6-9) 
15.1	Descrição: aqui também os argumentos são mais de caráter genérico, de caráter preliminar, não atacando especificamente cada irregularidade apontada. 
15.1.1	Neste contexto, assegura a defesa que o convênio foi executado dentro dos parâmetros legais estabelecidos à época, onde todas as contratações foram realizadas com observância aos princípios aplicáveis à execução dos recursos, seguindo as diretrizes estabelecidas na Portaria Interministerial nº 127/2008 - MPOG/MF/CGU, que a convenente manteve toda a documentação atualizada relativa à entidade (estatuto social, atas de eleição, certidões negativas) , movimentou os recursos exclusivamente em conta específica, aplicou-os no mercado financeiro, observou rigorosamente o plano de desembolso, não realizou despesas não previstas no plano de trabalho, nem com data anterior ou posterior à vigência do convênio
15.1.2	Na sequência, afirma que  foram elaborados, trimestralmente, os relatórios parciais de atividades; realizou cotação previa  de preços para as contratações, com no mínimo, 03 propostas, celebrou contrato de prestação de serviços após prévia cotação de preços, realizou pagamento das despesas somente após a emissão das notas fiscais relativas aos serviços efetivamente prestados; manteve em seu arquivo os documentos originais (termo de convênio, projeto aprovado, processos licitatórios, contratos, notas ficais, recibos, guias de encargos, comprovantes de pagamento, extratos bancários etc.) em pasta exclusiva do projeto, assumiu todos os encargos trabalhistas, tudo visando demonstrar a boa fé na execução do projeto e, apesar dos percalços ocorridos durante esse período, principalmente, quando da apresentação da prestação de contas, motivados por fatores alheios à sua vontade, executou tudo conforme estabelecido no  plano de trabalho.
15.1.3	Alega que os problemas relativos à inserção dos documentos no Siconv decorreu do fato de o convênio em questão ser um dos primeiros a ser executado através do sistema pela então Secretaria de Direitos Humanos da Presidência da República e pela ACTESP, portanto, os procedimentos eram ainda muito recentes e foi preciso a utilização de nova forma de operar a transferência voluntária da União. Sustenta ainda que a própria agência da Caixa Econômica Federal (2903-3) , onde foram depositados os recursos, desconhecia as novas operações bancárias executadas pelo gerenciador financeiro da internet, sem a utilização de cartões ou talões de cheques. 
15.1.4	Faz menção à cobrança de tarifas bancárias, contrariando o art. 42, § 5º da Portaria Interministerial nº 127/2008, alegando que foi por puro desconhecimento de ambas as partes e não por má fé.  E pelo fato de a execução no Siconv ser novidade, a CAIXA orientou que para a aplicação dos recursos fosse aberta uma conta poupança com numeração diferente da conta corrente. Assim, os recursos foram imediatamente aplicados na conta poupança nº 7303-9, conforme extratos bancários (Anexos I e II) . 
15.1.5	Reforça que as medidas demonstradas acima comprovam a boa-fé, sendo ratificada pela devolução do saldo remanescente no valor R$ 1.256,04, conforme comprovante (Anexo III) . Some-se ao fato de durante a execução do projeto a documentação ter sido inserida de forma incipiente no Siconv, encontrando muitos percalços e falhas técnicas no referido sistema. Assim, por incontáveis vezes não foi possível anexar documentos, inseri-los nas abas corretas, o sistema ficava fora do ar, reiniciava durante a realização das operações, enfim, ocorreram muitos problemas.
15.1.6	Ainda sobre os problemas no Siconv, acrescentou que em algumas oportunidades a ACTESP foi comunicada sobre necessidade de apresentação da prestação de contas, sendo que em alguns momentos houve confusões de procedimentos, e após inseridos todos os documentos relativos à execução do convênio no sistema, a concedente determinou a retirada de todos eles, conforme comprovação do e-mail recebido. E os atos que não foram executados diretamente no sistema, foram registrados novamente, conforme orientações do art. 3º da Portaria Interministerial 127/2008. Desse modo, os responsáveis objetivam com os referidos esclarecimentos demonstrarem a boa-fé da entidade na resolução dos problemas ocorridos durante a execução do convênio, apresentando todos os fatos pertinentes à execução do projeto e apresentando as razões pelo atraso na apresentação da prestação de contas.
15.2	Análise: a análise financeira apontou diversas inconsistências quanto à inserção de documentos no Siconv, tais como: 
a) pagamentos de despesas constantes da aba "documentos de liquidação", cujos documentos foram inseridos parcialmente, que não constam nos extratos bancários, ou seja, não foram compensadas (peça 6, p. 44-62) ;
b) extratos bancários disponibilizados parcialmente e pagamento de despesas não comprovadas na aba "documentos de liquidação" (peça 6, p. 62-86) ;
c)  na aba "Documentos de Liquidação" foram registradas várias despesas, vide lista peça 6, p. 62-86. Por outro lado, os comprovantes desses gastos não foram inseridos no Siconv.
15.2.1	Em razão das inconsistências verificadas no sistema, a concedente solicitou a adoção de providências como (peça 6, p. 44-87) : 
a) Aba "PAGAMENTOS": Excluir e incluir novamente as despesas realmente pagas, em consonância com a Aba de Documento de Liquidação;
b) Na Aba "REGISTRO DE INGRESSO" Inserir mês a mês os rendimentos da aplicação financeira, conforme demonstrado nos Extratos Bancários.
c) Aba "RELATÓRIOS DE EXECUÇÃO: Depois de feitas todas as correções na prestação de contas, gerar e encaminhar no SICONV para análise e aprovação os seguintes relatórios:
c.1) Receita e Despesa do Plano de Trabalho;
c.2) Físico do Plano de Trabalho;
c.3) Financeiro do Plano de Trabalho;
c.4) Pagamentos Realizados;
c.5) Documentos de Liquidação incluídos;
c.6) Beneficiários;
c.7) Treinados ou Capacitados;
c.8) Bens e Serviços de Contrapartida (economicamente mensurável) 
d) Aba "PRESTAÇÃO DE CONTAS"
d.1 Na aba "ANEXO" da Prestação de Contas, anexar os seguintes documentos:
Extratos Bancários da conta corrente completam do período de 01/03/2010 a 31/08/2011;
Extratos Bancários da aplicação financeira completam do período de 01/03/2010 a 31/08/2011, cabe destacar que, caso os recursos financeiros não tenham sido aplicados, conforme determina a legislação vigente de convênios, será efetuada a correção por meio do Demonstrativo de Débito do Tribunal de Contas da União, para o devido recolhimento aos cofres públicos;
Gerar e encaminhar para análise, Planilha com a utilização dos Rendimentos de Aplicação Financeira - RAF, juntamente, com a documentação comprobatória;
e) Encaminhar Planilha com os nomes e valores individuais referentes a cada pagamento de impostos, sendo eles: INSS, IRRF, PIS, FGTS.
15.2.2	Verifica-se da transcrição acima que, de fato, para ajustar as divergências entre as informações constantes das abas liquidação, pagamento e nos extratos bancários, a concedente solicitou que a convenente excluísse e incluísse na aba pagamento somente as despesas realmente pagas, inserisse os extratos completos e registrasse os rendimentos da aplicação financeira no sistema, ou seja, não foi solicitada a exclusão de todas as informações, mas, tão somente, as constantes da aba pagamento, para que a despesa paga fosse refletida nos extratos bancários e, para isso, os extratos deveriam também estar completos
15.2.3	 Comparando-se os lançamentos relativos aos pagamentos no Siconv com os extratos encaminhados pela defesa, verificou-se que no Siconv existem apenas 83 lançamentos de pagamento (peça 41) , contra 309 de liquidação (peça 42) , mostrando-se ainda incompatível com os extratos bancários encaminhados pela defesa, vistos à peça 39, p. 22-60. Também não foram realizados no Siconv os lançamentos dos rendimentos da aplicação financeira (peça 43) , conforme solicitado pela concedente. O mesmo ocorreu com o Relatório Circunstanciado de Cumprimento do Objeto (peça 44) . Foi elaborado apenas o Relatório Final do termo aditivo e os relatórios trimestrais, os quais foram enviados junto com a presente defesa (peça 39, p. 209-235, 236-260) .
15.2.5	Sobre as cotações de preço, realização de despesas dentro da vigência do convênio, bem como a devolução do saldo remanescente, o exame dos elementos constantes dos autos, assim também as informações constantes no Siconv comprovam as alegações oferecidas pela defesa (peça 39, p. 60 e 193) . Não obstante, não é o suficiente para comprovar a boa e regular aplicação dos recursos como um todo.
15.2.6	No que diz respeito à alegação de boa-fé, conforme se depreende do disposto no art. 12, § 2º, da Lei 8.443/1992 e §§ 2º, 3º, 4º, do art. 202, do RI/TCU, o reconhecimento de sua existência não afasta o débito, podendo, tão somente, levar ao julgamento regular com ressalvas das contas, caso haja liquidação tempestiva da dívida, e inexistir outra irregularidade. 
15.2.7	Assim, com base nos elementos constantes dos autos e nas informações registradas no Siconv, embora os saques na conta corrente tenham sidos realizados dentro da vigência do convênio, as demais irregularidades impedem atestar a boa e regular aplicação dos recursos, razão pela qual as alegações de defesa não devem ser acatadas.
16.	Argumento 3: integral execução física e financeira do convênio
16.1	Descrição: mais uma vez, assegura que o objeto pactuado entre a Secretaria Especial de Direitos Humanos da Presidência da República e a Associação de Conselheiros e ex-Conselheiros do Estado de São Paulo foi plenamente cumprido e todos os produtos e resultados previstos foram alcançados, com o efetivo cumprimento de todas a metas previstas no plano de trabalho aprovado. Na sequência, apresenta esclarecimentos específicos para as irregularidades apontadas, conforme será visto na sequência.
16.2	Análise: o conteúdo da defesa evidencia que os responsáveis se manifestaram sobre cada item de irregularidade constante da citação a eles encaminhada, em razão disso, o cumprimento do objeto será verificado em itens específicos mais à frente. 
17.	Argumento 4: pagamentos de despesas constantes da aba "documentos de liquidação", cujos documentos foram inseridos parcialmente, que não constam nos extratos bancários, ou seja, não foram compensadas (peça 6, p. 44-62) .
17.1	Descrição: para demonstrar o nexo causal entre a execução física e financeira, realizada única e exclusivamente na consecução dos objetivos, serão anexadas listas de pagamentos, documentos de liquidação e comprovantes de pagamento, bem como extratos bancários da conta corrente (Anexo I) e aplicação (Anexo II) durante todo o período de vigência do Convênio nº 708974/2009.
17.2	Análise: os extratos bancários da conta corrente e da conta aplicação foram anexados (peça 39, p. 22-191) . Verifica-se que os extratos da conta poupança estão incompletos, apresentando a movimentação até o dia 27/11/2011, quando é transferido o valor de R$ 400.000,00 da conta corrente (peça 39, p. 144 e 191) , parte do valor de R$ 488.522,80 dos recursos complementares decorrentes do termo aditivo (peça 39, p. 142) . Até a referida data, os rendimentos importaram em R$ 22.975,91, e a concedente mencionada que o valor total foi R$ 30.000,00. A movimentação bancária ocorreu até 29/7/2011, com um saldo de R$ 115,92, e em 18/10/2011 foi transferido R$ 1.050,00, como crédito autorizado, provavelmente oriundo da poupança, restando o saldo de R$ 1.165,92, que foi devolvido em 1/3/2012, com acréscimos, totalizando R$ 1.256,04 (peça 39, p. 193) .
17.2.1	Conforme mencionado no item anterior, os documentos de liquidação somaram 309 itens, os do pagamento, 83 itens, incompatíveis tanto com a liquidação quanto com os extratos bancários, que tem uma serie de lançamentos, de março de 2010 a julho de 2011. Portanto, as alegações não foram suficientes para elidir a irregularidade.
18.	Argumento 5: extratos bancários disponibilizados parcialmente e pagamento de despesas não comprovadas na "aba documentos de liquidação (peça 6, p. 62-86) 
18.1	Descrição: foram inseridos posteriormente no módulo de prestação de contas, aba "anexos", os extratos bancários da conta corrente e aplicação, utilizadas exclusivamente para a execução do projeto em questão (Anexo I e II) 
18.2	Análise: com relação aos extratos bancários, as alegações dos responsáveis são procedentes, conforme anexos acima referidos (peça 39, p. 22-191) . Contudo, os extratos da conta poupança estão incompletos, conforme mencionados anteriormente. Sobre a divergência entre os extratos e as despesas de liquidação, os responsáveis não se manifestaram, portanto, as alegações devem ser acatadas parcialmente. Contudo, as irregularidades remanescentes impedem atestar a boa e regular aplicação dos recursos.
19.	Argumento 6: débito autorizado, no valor de R$ 785.000,00, sem identificação de credor e sem justificativa, no dia 3/3/2010 (peça 6, p. 87) 
19.1	Descrição: conforme relatado anteriormente, a instituição bancária informou a necessidade de abertura de conta poupança com numeração diferente da conta corrente onde foram depositados os recursos. Desse modo, a concedente fez o crédito de R$ 807.300,00 no dia 1/3/2010, conforme extrato de conta corrente (Caixa Econômica Federal, Agência 2903-3, Conta-Corrente nº 0452-8) - (Anexo I) . No dia 3/3/2010, a ACTESP realizou o depósito da contrapartida financeira sendo o valor de R$ 8.000,00 na mesma conta corrente do projeto, no mesmo dia a ACTESP realizou a transferência de R$ 785.000,00 para a conta-poupança (Caixa Econômica Federal, Agência 2903-3, Conta-Poupança nº 7303-9) aberta exclusivamente para a realização da aplicação dos recursos previstas em lei, conforme extrato bancário (Anexo II) .
19.1.1	Reforça ainda que o procedimento orientado pela instituição financeira, e a movimentação bancária naquele período não funcionava com baixa automática dos valores debitados na conta corrente, era necessário solicitar ao gerente da conta a transferência dos valores da poupança para a conta corrente de modo a permitir a realização dos pagamentos. Portanto, resta esclarecida a movimentação bancária em questão.
19.2	Análise: os extratos bancários de peça 39, p.  61 e 183 confirmam os argumentos ora transcritos, razão pela qual as alegações de defesa devem ser acatadas. Não significando que restou comprovada e boa e regular aplicação dos recursos, pelas irregularidades já pontuadas acima.
20.	Argumento 7: pagamentos de multas/juros, tarifas bancárias (peça 6, p. 87) 
20.1	Descrição: contrariando o disposto no art. 42, § 5º, da Portaria Interministerial nº 127/2008, a Caixa Econômica Federal cobrou ilegalmente tarifas bancárias pela realização de transferência tipo DOC/TED, no valor individual de R$ 7,50, somando aproximadamente, durante toda a execução do projeto, o valor de R$ 900,00. Tais tarifas foram cobradas indevidamente, porém por desconhecimento da norma acima citada, tanto pela instituição bancária, como pela ACTESP, afastando má-fé por parte da convenente
20.2	Análise: embora a irregularidade tenha sido objeto da citação, a jurisprudência deste Tribunal entende que não cabe imputação de débito à convenente em razão de despesas bancárias decorrentes da simples utilização de serviços bancários necessários e inevitáveis para manutenção da conta corrente específica e para a utilização de serviços que não sejam consequência de comportamento inadequado do titular da conta corrente (Acórdão 169/2019-TCU-Primeira Câmara, Relator Ministro-Substituto Marcos Bemquerer, 2508/2018-Segunda Câmara, Relator Ministro-Substituto Aroldo Cedraz, 7596/2017-Segunda Câmara, Relator Ministro Augusto Nardes, 6197/2016-Primeira Câmara, Relator Ministro Benjamin Zymler) .
21.	Argumento 8: depósitos efetuados em dinheiros na conta do Convênio constantes nos extratos bancários em 04/05/2010 no valor R$ 60.000,00 - em 07/06/2010 no valor R$ 80.000,00 - em 05/07/2010 no valor de R$ 80.000,00, e vários créditos autorizados em valores diversos (peça 6, p. 87) .
21.1	Descrição: a defesa assegura que a informação é completamente equivocada, pois nunca houve depósito em dinheiro efetuado para a conta corrente do projeto. Repete os esclarecimentos sobre a movimentação bancária entre a conta corrente e conta poupança descrita acima, e acrescenta que os referidos valores, assim como vários outros, os quais podem ser verificados nos extratos em anexo, são resultantes da movimentação entre a conta corrente e conta poupança, como pode ser visto no anexo IV, onde as saídas da conta poupança são sempre nos mesmos dias e valores.
21.1.1	Repete também os argumentos sobre as falhas ocorridas na execução do pacto no Siconv, quanto à novidade na utilização, e que a orientação da concedente em retirar todos os documentos resultou na falta de alguns deles e, por sempre ter agido dentro dos princípios para contratação com a administração pública e boa-fé, requer a juntada dos documentos pendentes oportunamente, vistas a sanar todos os vícios apresentados.
21.2	Análise: em cotejo entre os extratos bancários da conta corrente e da conta poupança, os valores e datas, de fato, coincidem (peça 39, p. 67, 71 e 76, 185-187) . Não obstante, no extrato da conta poupança, a transação foi registrada como débito autorizado, e na conta corrente, depósito em dinheiro, quando a correspondente transação deveria ser crédito autorizado. Verificando outras movimentações nos extratos das referidas contas, com valores e datas coincidentes, e as transações foram registradas como transferências eletrônicas em ambas as contas (peça 39, p. 100, 113, 189-190) .  Portanto, o argumento é improcedente.
21.2.1	Sobre os e-mails mencionados, que solicitam a transferência dos valores da conta poupança para a conta corrente, verifica-se que os valores são diferentes dos mencionados na descrição da irregularidade e, ainda, estão registrados como transferências eletrônicas e não depósito em dinheiro (peça 39, p. 195-206) . O único valor coincidente com ora questionados, consta apenas do e-mail, sem o correspondente extrato bancário (peça 39, p. 207) . Desta forma, as alegações de defesa não merecem ser acatadas.
22.	Argumento 9: Relatório Circunstanciado de Cumprimento do Objeto
22.1	Descrição: segue anexo relatório consolidado contendo toda a sistematização das atividades desenvolvidas pelo projeto nos anos de 2010 e 2011 (Anexo V) , bem como os relatórios trimestrais das atividades desenvolvidas (Anexo V) 
22.2	Análise: o Parecer 37/2016/SEI/CGPFC/DPTDCA/SNPDCA consignou que foram registrados no Siconv apenas 4 relatórios trimestrais e o relatório final do termo aditivo, faltando o relatório circunstanciado de cumprimento do objeto e os demais relatórios trimestrais, uma vez que a vigência do convênio compreendeu o período 10/12/2009 a 31/7/2011. No caso do relatório circunstanciado que a defesa afirma ter enviado (peça 39, p. 209-235) é o mesmo constante da peça 6, p. 2-29, ou seja, apenas as ações/atividades relativas ao termo aditivo. Quanto aos relatórios trimestrais foram enviados os demais, como podem ser vistos a partir da p. 236-260, bem como foram inseridos no Siconv, na aba cumprimento de objeto (peça 45) . Desta forma, as alegações podem ser acatadas parcialmente. 
23.	Argumento 10: Relatório das 03 Oficinas sobre a implantação do Programa de Convivência Familiar e Comunitária e dos Planos Decenais dos Direitos da Criança e do Adolescente, com a participação de 03 turmas com 50 conselheiros cada turma, oriundas de 25 municípios do Estado de São Paulo selecionados para estas atividades previstas na Meta 9
23.1	Descrição: segue em anexo o relatório das oficinas realizadas, contendo dados gerais, relação de participantes, abrangência desenvolvimento dos trabalhos, registros fotográficos, corpo docente e avaliação das oficinas realizadas, que contou com a participação de 135 conselheiros, representando 42 municípios do Estado de São Paulo (Anexo VI) 
23.2	Análise: encontra-se na peça 39, p. 262-285, o relatório da oficina "subsídios para elaboração do Plano Nacional de Convivência Familiar e Comunitária e Plano Decenal" realizada nos dias 18 e 19/7/2011 e 25 e 26/7/2011. De acordo com o relatório somente foram formadas duas turmas, a primeira com 54 participantes, representantes de 17 municípios, e a segunda, com 81 participantes, oriundos de 25 municípios, totalizando 135 participantes, quando deveria ser 150 conselheiros. Portanto, as alegações podem ser acatadas parcialmente.
24.	Argumento 11: Relatório de Avaliação Final de Avaliação dos Resultados previstos na meta 9, abrangendo o Curso como um todo, ou seja: a execução das 31 turmas mais as 13 turmas definidas no Termo Aditivo, execução do seminário final e execução das oficinas
24.1	Descrição: seguem em anexo dois relatórios referentes à avaliação dos resultados obtidos na execução da Meta 02, que foi complementada pela inserção da Meta 09, por ocasião da celebração de termo aditivo e suplementação de recursos. Nesse sentido, os relatórios contendo todos os dados consolidados foram elaborados abordando a sistematização dos resultados sobre os avanços e desafios relativos ao sistema de garantia de direitos da criança e do adolescente, sistematização dos resultados referente às violações contra os direitos de crianças e adolescentes com maior grau de incidência registradas em 2009, relação de municípios abrangidos, conteúdos trabalhados nas formações, perfil do público-alvo e resultados quantitativos (Anexo VII) 
24.2	Análise: o relatório se encontra na peça 39, p. 287-383, portanto, as alegações de defesa devem ser acatadas.
25.	Argumento 12:  Listas de presença dos participantes do Curso de Formação, Seminário Final de Avaliação de Resultados e das 03 Oficinas
25.1	Descrição: os arquivos contendo as listas de presença ainda estão sendo localizados para digitalização e envio ao Tribunal de Contas da União, nos termos do § 1º, do art. 160 do RI/TCU. No entanto segue em anexo relação de conselhos abrangidos pelo projeto (Anexo VIII) 
25.2	Análise: as listas de presença, devidamente assinadas pelos participantes, são a evidência essencial de realização dos cursos/atividades. A ausência dos referidos documentos prejudica a veracidade das informações constantes dos relatórios de atividades e de cumprimento do objeto. Quanto à lista de Conselheiros (peça 39, p. 385-400) , não podem substituir as listas de presença, porque as informações que podem ser facilmente obtidas junto a cada conselho. 
26.	Argumento 13: Certificado de conhecimento: a convenente não informou o quantitativo de conselheiros que receberam o Certificado de Conclusão do Curso de Formação Continuada (peça 39, p. 13) 
26.1	Descrição: assegura a defesa que, de acordo com os dados consolidados no relatório de sistematização (Anexo VII) e relatório final (Anexo V) , foram certificados pela conclusão da formação continuada um total de 2.836 (dois mil oitocentos e trinta e seis) conselheiros. Tais informação estão consolidadas e acessíveis através do Parecer nº 37/2016/SEI/CGPFC/DPTDCA/SNPDCA (peça 6, p. 30-39) , objeto de análise da equipe técnica do órgão concedente
26.2	Análise: não se mostra suficiente apenas a informação sobre a quantidade de concludentes dos cursos de formação, mas, sim comprovar a efetiva capacitação, mediante o controle de entrega dos certificados, devidamente assinado pelos beneficiários, portanto, as alegações de defesa não devem ser aceitas.
27.	Argumento 14: Relatório de Execução: não registro de 1470 conselheiros, considerando o universo de 4.373 conselheiros no Termo Original do Convênio pactuado na Aba Relatório de Execução do SICONV
27.1	Descrição: as informações não constam mais no SICONV devido ao desencontro de informações entre a concedente e a convenente, quando da solicitação de retirada de dados do sistema. No entanto serão entregues a este E. TCU a listagem com todos os dados dos participantes, nos termos do § 1º, do art. 160 do RI/TCU
27.2	Análise: conforme mencionado anteriormente, a concedente solicitou que fosse excluído e incluído novamente no Siconv apenas as informações relativas ao pagamento da despesa, ou seja, informações relativas à execução financeira, que não tem vinculação com os relatórios concernentes à execução física, portanto, as alegações não devem ser acatadas.
28.	Argumento 15: cumprimento parcial da meta 02 - Realizar 31 eventos de capacitação de conselheiros dos direitos e conselheiros tutelares, abrangendo 645 CMDCAs e 719 Conselhos Tutelares, organizados nos 645 municípios do Estado de São Paulo
28.1	Descrição: assegura que a Meta 02 foi inteiramente cumprida, conforme transcrição abaixo:
"Meta 02 - Realizar 31 eventos de capacitação de conselheiros dos direitos e conselheiros tutelares, abrangendo 645 Conselhos Municipais dos Direitos da Criança e do Adolescente e 719 Conselhos Tutelares, organizados nos 645 municípios do Estado de São Paulo, totalizando 4.500 participantes.
Produto: 50% dos conselheiros dos direitos e tutelares capacitados para interpretar e aplicar os dispositivos do Estatuto da Criança e do Adolescente, bem como mais aptos a formular políticas e realizar intervenções em seu contexto de atuação, possibilitando que as medidas protetivas e socioeducativas sejam corretamente aplicadas nos municípios de atuação"
28.1.1	Esclarece que a análise detalhada da equipe técnica da concedente por meio do Parecer nº 37/2016/SEI/CGPFC/DPTDCA/SNPDCA (peça 6, p. 30-39) , apontou o seguinte:
 "De acordo com o Relatório de Sistematização dos Dados da Escola de Conselhos apensado às folhas n° 435 a 480 do Processo de Concessão - Volume III, o Curso foi realizado no período de maio de 2010 a fevereiros de 2011 de forma descentralizada abrangendo 33 polos integrantes dos 645 municípios. Segue a relação dos Municípios polos: Capital - ABCD; 2. Araçatuba I; 3. Araçatuba II. 4. Araraquara; 5. Avaré; 6. Barretos - 7. Bauru I; 8 - Bauru II; 9. Botucatu; 10. Campinas I; 11. Campinas II; 12. Capital; 13. Dracena; 14. Fernandópolis I; 15. Fernandópolis II; 16. Franca; 17. Guarulhos; 18. Itapeva; 19. Marília I; 20. Marília II; 21. Osasco; 22. Piracicaba; 23. Presidente Prudente I; 24. Presidente Prudente II; 25. Registro; 26. Ribeirão preto; 27. São João da Boa Vista; 28. São José do Rio Preto I; 29. São José do Rio Preto II; 30. Santos; 31. Sorocaba; 32. Vale do Paraíba I; 33.Vale do Paraíba II.
Participaram da Formação Continuada conselhos representantes de 502 municípios conforme o demonstrativo que segue:
Conselhos dos Direitos: Universo pactuado - 645 Conselhos - Conselhos atendidos: 324 = 50.23%
Conselhos Tutelares: Universo pactuado - 717 Conselhos - Conselhos atendidos: 486 = 67.78% 
Municípios - Universo pactuado - 645 - Municípios atendidos - 502 = 78.82%
Municípios que não participaram da Formação. Universo pactuado - 645 Municípios - Municípios ausentes: 143 = 22.17%.
No que tange a participação de conselheiros no Curso de Formação o Relatório de Sistematização apresentou os seguintes dados:
Conselheiros dos Direitos - Universo pactuado: 2.580 - Conselheiros atendidos - 675 = 26.16% 
Conselheiros Tutelares - Universo pactuado: 1.793 - Conselheiros atendidos - 1513 = 84.38%
Total: Universo pactuado: 4.373 - Total de conselheiros atendidos - 2.188 = 50.03%. Observação: Foi alcançado aproximadamente 50% do número de conselheiros pactuados." 
28.1.2	Ressalta mais uma vez que o resultado e produto esperado para a Meta 02 era de 50% dos conselheiros dos direitos e tutelares capacitados para interpretar e aplicar os dispositivos do Estatuto da Criança e do Adolescente, e torná-los mais aptos para formular políticas e realizar intervenções em seu contexto de atuação, possibilitando que as medidas protetivas e socioeducativas fossem corretamente aplicadas nos municípios de atuação. Sustenta que a própria evidência (Parecer 37/2016/SEI/CGPFC/DPTDCA/SNPDCA) comprova que o resultado pretendido foi alcançado, não existindo a menor possibilidade em se falar de cumprimento parcial da meta.
28.1.3	Portanto, não é razoável glosar despesas por meio de um cálculo de valor proporcional ao número de participantes que não registrou presença por motivos alheios ao da ACTESP, especialmente porque a evasão e não participação de parte do público-alvo é comum em cursos e seminários. Observa-se ainda que o projeto não previa o pagamento de diárias para os participantes e nem o custeio de deslocamento de todos os alunos para os cursos de formação. Por vezes, os conselheiros dependiam de concessão e autorização de utilização de carros e outros meios de transportes das prefeituras a que eram vinculados para poderem se deslocar aos polos de capacitação e muitas vezes não eram disponibilizados.
28.1.4	 O orçamento para a realização de seminários e eventos quanto à contratação dos serviços de fornecimento de alimentação, transporte e hospedagem é feito levando em conta a quantidade e participantes estimada e convidada. No caso concreto, os serviços foram contratados de acordo com o universo pactuado, portanto, a ausência de parte dos conselheiros por motivos alheios à vontade da convenente não pode, em hipótese alguma, ser considerada má utilização de recursos públicos, sujeitos à glosa, especialmente porque o resultado previsto para a meta foi alcançado. A título de reforço, traz à lume o exemplo de um evento para 100 convidados, em que se contrata todos os serviços para aquele evento considerando esse público total, e comparece apenas 50% desta quantidade, contudo, os custos com alimentação, locação de espaço, transporte, hospedagem e etc., não vão diminuir, tendo em vista que foram contratados com base na estimativa de presentes.
28.1.5	Além disso, conforme o plano de aplicação detalhado do ajuste em questão retirado da aba do SICONV (Anexo IX) , verifica-se que os próprios quantitativos previstos de alimentação, transporte e hospedagem não foram suficientes para todo o público-alvo atingido com as formações, seminários e oficinas, o projeto contou com parceiros externos para o custeio total, conforme explicitado no objeto e na metodologia do plano de trabalho aprovado.
28.2	Análise: reanalisando melhor os elementos constantes dos autos, verifica-se que realmente foi planejado como atingimento da meta, 50%, conforme Plano de Trabalho constante da peça 2, p. 5, e peça 3, p. 143, e Parecer Técnico 37/2016/SEI/CGPFC/DPTDCA/SNPDCA, peça 6, p. 31, assim, se a concedente aprovou o plano de trabalho com a atingimento de apenas 50% da meta. Portanto, embora pareça pouco razoável, não há o que se discutir, devendo as alegações de defesa ser acatadas. Por outro lado, conforme consignado anteriormente, as informações sobre a execução das metas têm como fonte apenas os relatórios elaborados pela convenente. Assim, não falta das listas de presença e dos certificados de conhecimento, aliada às irregularidades na execução financeira impedem aceitar como regular a execução do convênio sob exame.
28.2.1	A título de informação, o órgão repassador apurou como débito o valor de R$ 108.708,00, corresponde ao valor de hospedagem e alimentação de 1.470 conselheiros, nos valores respectivos de R$ 60,00 e R$ 14,00 (peça 6, p. 39) .
29.	Argumento 16: cumprimento parcial da meta 8 - Realização de 13 polos atingindo os conselheiros dos direitos ausentes e conselheiros tutelares provenientes de nova gestão concomitante será realizada a sistematização de dados colhidos através da escola, contidos no banco de dados da mesma bem como as oficinas do plano decenal em 25 municípios do Estado de São Paulo. Etapa 02 - Desenvolver junto a 13 polos o conteúdo programático referente ao modulo 1 e modulo 2 da Escola de Conselhos e concomitante implantar a oficina de elaboração do Plano Decenal junto a 25 municípios
29.1	Descrição: afirma que a meta foi cumprida, com o argumento de que o próprio Parecer nº 37/2016/SEI/CGPFC/DPTDCA/SNPDCA (peça 6, p. 30-39) demonstrou, conforme transcrição abaixo:
De acordo com as informações os dados contidos no relatório foram colhidos nos instrumentos de avaliação dos alunos, relatórios dos facilitadores e professores, bem como na apreciação dos indicadores quantitativos e qualitativos da ficha de inscrição dos alunos armazenadas em Banco de Dados da Escola de Conselhos, gerando dados estatísticos.
Na análise desta meta constatamos que do total proposto de 850 participantes oriundos de 120 municípios, para complementação do Curso de Formação de conselheiros dos direitos e conselheiros tutelares dos Conselhos Ausentes na 1° e 2° Etapas e para os conselheiros tutelares que assumiram mandatos recentes, complementando a meta 2 inicialmente pactuada: Araçatuba - Presidente Prudente - Araraquara - Campinas - São José do Rio Preto - Fernandópolis - Vale do Paraíba - Botucatu - Santa - Bauru - Sorocaba - Ribeirão Preto - Capital / ABCD
Resultados: Sobre a Meta 8 consta no Relatório final das ações do Termo Aditivo a realização do Curso de Formação para os 13 polos foi composto por 13 turmas, com a participação de 167 Conselhos Tutelares e 90 Conselhos dos Direitos, totalizando 257 Conselhos, com abrangência de 189 municípios do Estado. Dentre os municípios participantes, 32 não estiveram presentes na etapa anterior do Curso de Formação. De acordo com os dados apresentados estiveram presentes no Curso de Formação - módulos I e II 467 conselheiros tutelares e 181 conselheiros dos direitos, totalizando 648 conselheiros, ou seja: 76,23% do universo proposto no Termo Aditivo de 850 conselheiros. Quanto aos municípios, estiveram presentes 189 municípios, ou seja: 157,50% do total do universo proposto de 120 municípios."
29.1.1	Desse modo, aplicando-se o mesmo  raciocínio 26.1.3 a 21.3.5, afirma que não há a menor razoabilidade em se falar de cumprimento parcial da Meta 08, tendo ela atingido 76,23% do universo proposto e em uma abrangência territorial bem maior do que a prevista inicialmente, uma vez que a referida meta é uma continuidade das ações previstas na Meta 02, ou seja, implantação dos polos de formação para os conselheiros tutelares e de direitos do estado de São Paulo, que atingiu percentual de comparecimento ainda maior. Portanto, reitera o entendimento de que não é admissível estabelecer a glosa de despesas nessa meta, tendo em vista o cálculo proporcional de alunos que não tiveram presentes nos cursos de formação por motivos alheios à ACTESP. Adiciona que as informações sobre o cumprimento dessa Meta estão no Anexo V.
29.2	Análise: a própria transcrição feita evidencia que somente foi atingido 76,23% da meta pactuada. Sobre o argumento de que o universo de municípios foi ainda maior não constitui motivo para relevar a atingimento parcial da meta, uma vez que, independentemente da quantidade de municípios participantes, o alvo a ser atingido era 850 conselheiros e, conforme relatórios, somente participaram do evento 648 (peça 6, p. 36-37) . O anexo V mencionado, trata-se do Relatório e Avaliação Final do termo aditivo (peça 39, p. 209-235) , e dos relatórios trimestrais (mesma peça, p. 236-260) que não alteram o teor da constatação. Além disso, os dados precisariam ainda ser confirmados com as listas de presença dos participantes e certificados de conhecimento, que não estão nos autos.
29.2.1	Utilizando-se o mesmo procedimento da meta 2, foi apurado o valor de R$ 14.948,00, relativo a 202 conselheiros ausentes (peça 6, p. 39) , conforme demonstrado no subitem 27.2.1.
30.	Argumento 17:  não aprovação da meta 9 - Suplementação de Recursos para a meta 2: Meta não aprovada tendo em vista ausência de informações de sua realização pelo Convenente. Indicativo de devolução R$ 104.444,00 (peça 6, p. 37, 39 e 184) .
30.1	Descrição: a meta 09, conforme própria denominação estabelecida no plano de trabalho aprovado e no Siconv, é originária da celebração de Termo Aditivo ao Convênio nº 708974/2009, que tratou da prorrogação de vigência até 31/07/2011, e da suplementação de R$ 488.522,80. Deste montante, R$ 104.444,00 foram destinados à execução da meta em questão. De acordo com o plano de trabalho aprovado (peça 3, p. 76 - 100) , na suplementação de recursos, esse valor de R$ 104.444,00 seria utilizado para o custeio de despesas com passagens intermunicipais, hospedagem e alimentação de 21 polos que ainda estavam sendo desenvolvidos.
30.1.1	 Conforme mencionado anteriormente, seguem em anexo dois relatórios referentes à avaliação dos resultados obtidos na execução da meta 02, que foi complementada pela inserção da meta 09. Nesse sentido, os relatórios contendo todos os dados consolidados foram elaborados abordando a sistematização dos resultados sobre os avanços e desafios relativos ao sistema de garantia de direitos da criança e do adolescente, sistematização dos resultados referente às violações contra os direitos de crianças e adolescentes com maior grau de incidência registradas em 2009, relação de municípios abrangidos, conteúdos trabalhados nas formações, perfil do público-alvo e resultados quantitativos (Anexo VII) . 
30.1.2	Foram realizadas ainda na referida meta as oficinas temáticas sobre o Plano Nacional de Convivência Familiar e Comunitária. Reforça que o relatório das oficinas realizadas, contendo dados gerais, relação de participantes, abrangência do desenvolvimento dos trabalhos, registros fotográficos, corpo docente e avaliação das oficinas realizadas, que contou com a participação de 135 conselheiros, representando 42 municípios do Estado de São Paulo (Anexo VI) .
30.1.3	Diante dos esclarecimentos acima, bem como diante do acervo documental anexado às alegações de defesa, inexistem razões plausíveis para a impugnação do valor total repassado, tendo em vista que as evidências apontadas demonstram claramente um possível dano ao erário de R$ 403.023,0) . Dano este que as alegações aqui apresentadas demonstram que é inexistente, haja vista a apresentação de elementos suficientes que atestam a boa e regular aplicação dos recursos públicos recebidos, levando-se em consideração os princípios da verdade material sobre a formal dos fatos e a boa-fé pacificado por esta Egrégia Corte de Contas.
30.2	Análise: o Parecer 37/2016/SEI/CGPFC/DPTDCA/SNPDCA consignou que a meta previa a realização de um Seminário de Avaliação Final para sistematizar e avaliar os resultados do projeto com a participação de 1000 conselheiros. Contudo, o Relatório Final não faz referência à realização desta meta, tampouco, enviou informações complementares, inviabilizando a análise da referida ação (peça 6, p. 37) . 
30.2.1	Com efeito, o Relatório Final do termo aditivo, visto à peça 39, p. 206-235, não faz nenhuma menção ao cumprimento da referida meta, tampouco, os relatórios trimestrais (mesma peça, p. 236-260) . Verifica-se, inclusive, que não foram encaminhadas as listas de presença dos participantes e dos certificados de conhecimento do Curso de Formação, Seminário Final de Avaliação de Resultados e das 03 Oficinas, mencionadas na subalínea "e.4", o que reforça a irregularidade. Desse modo as alegações de defesa não devem ser acatadas.
31.	Ao final, o Sr. Vitor Benez Pegler requer o seguinte (peça 39, p. 19-200) :
I) Sejam consideradas regulares as contas apresentadas pelo Sr. Vitor Benez Pegler e a ACTESP, tendo em vista o encaminhamento da documentação complementar e informações que impediram a conclusão da prestação de contas em sua fase administrativa;
II) Sejam retirados os nomes do Sr. Vitor Benez Pegler e da ACTESP de registros de inadimplência mantidos pelo governo federal, nos termos do art. 65 da então vigente Portaria Interministerial nº 127/2008, reiterados pelas Portarias Interministeriais nº 507/2011 e 424/2016;
III) Estender todas as alegações de defesa apresentadas pelo Sr. Vitor Benez Pegler à Associação
dos Conselheiros e Ex-Conselheiros Tutelares do Estado de São Paulo, nos termos do art. 161 do RI/TCU;
IV) Não aplicação da multa prevista no art. 57, da Lei nº 8.443/1992, tendo em vista os elementos apresentados e a prevalência dos princípios da verdade material sobre a forma e da boa-fé pacificados por esta Corte de Contas.
31.1	Sobre os pedidos relativos aos itens I, II e IV, a análise promovida nos itens antecedentes impede acatá-los, tendo em vista que as alegações de defesa apresentadas não elidem integralmente as irregularidades apontadas pelas razões já expostas em cada item da análise. Repise-se mais uma vez que os dados obtidos sobre os resultados das metas basearam apenas nas informações prestadas pela convenente, o que, na ausência das listas de participantes e dos certificados de conhecimento, aliados as irregularidades financeiras, especialmente as listadas nos subitens 14.2 e 14.2.1, não sanadas mediante documentos comprobatórios, as presentes contas não devem ser aprovadas.
31.2	Sobre o pedido relativo ao item III, não existe nenhuma objeção ao seu acatamento pelo motivo evidenciado na sequência.
32.	Conforme mencionado no parágrafo 12, a ACTESP embora regularmente citada não apresentou defesa. Ao não apresentar sua defesa, a responsável deixou de produzir prova da regular aplicação dos recursos sob sua responsabilidade, em afronta às normas que impõem aos gestores públicos a obrigação legal de, sempre que demandados pelos órgãos de controle, apresentar os documentos que demonstrem a correta utilização das verbas públicas, a exemplo do contido no art. 93 do Decreto-Lei 200/1967: "Quem quer que utilize dinheiros públicos terá de justificar seu bom e regular emprego na conformidade das leis, regulamentos e normas emanadas das autoridades administrativas competentes".
33.	Nos processos do TCU, a revelia não leva à presunção de que seriam verdadeiras todas as imputações levantadas contra os responsáveis, diferentemente do que ocorre no processo civil, em que a revelia do réu opera a presunção da verdade dos fatos narrados pelo autor (Acórdão 1009/2018-TCU-Plenário, Relator: Bruno Dantas; 2369/2013 - TCU - Plenário, Relator: Benjamin Zymler e 2449/2013 - TCU - Plenário, Relator: Benjamin Zymler) . Dessa forma, a avaliação da responsabilidade do agente não pode prescindir da prova existente no processo ou para ele carreada. 
34. 	Mesmo as alegações de defesa não sendo apresentadas, considerando o princípio da verdade real que rege esta Corte, procurou-se buscar, em manifestações dos responsáveis na fase interna desta Tomada de Contas Especial, se havia algum argumento que pudesse ser aproveitado a seu favor. Contudo, não foram encontrados argumentos que pudessem elidir as irregularidades e afastar o débito. Por outro lado, a as alegações de defesa apresentadas pelo Sr. Vitor Benez Pegler podem ser aproveitadas em seu favor, nos termos do art. 161 do RI/TCU, embora sem capacidade de alterar o juízo acerca da sua responsabilidade e da ocorrência das irregularidades.
35.	Vale ressaltar que a pretensão punitiva do TCU, conforme Acórdão 1441/2016-TCU-Plenário, que uniformizou a jurisprudência acerca dessa questão, subordina-se ao prazo geral de prescrição indicado no art. 205 do Código Civil, que é de 10 anos, contado da data de ocorrência da irregularidade sancionada, nos termos do art. 189 do Código Civil, sendo este prazo interrompido pelo ato que ordenar a citação, a audiência ou a oitiva do responsável. No caso em exame, não ocorreu a prescrição, uma vez que a liberação dos recursos no período em 25/2/2010 e 25/1/2011 (peça 3, p. 15 a 19, peça 4, p. 13-14) e o ato que ordenou a citação ocorreu em 21/3/2019 (peça 21) .
36.	Não havendo nos autos elementos que possam atestar a boa-fé dos responsáveis, devem ser rejeitadas parcialmente as alegações de defesa, as contas serem julgadas irregulares, condenando os responsáveis solidariamente ao débito apurado e aplicando-lhes a multa prevista no art. 57 da Lei 8.443/1992.
CONCLUSÃO
37.	 A análise promovida na seção "Exame Técnico" constatou que, embora pertinentes os argumentos descritos nos itens 18, 19, 20, 23, 24 e 27, não são suficientes para afastar o débito imputado aos responsáveis, conforme análise constante dos subitens 18.2, 19.2, 20.2, 23.2, 24.2, 27.2. 
38.	Apesar de na análise da execução física, o órgão repassador tenha considerado algumas metas cumpridas (metas 1 , 3 e 4) , ou parcialmente cumpridas (metas 2 e 8) , e a meta 9 não cumprida,  a sua conclusão baseou-se apenas nas informações prestadas pela convenente, sem nenhum procedimento adicional para comprovar a veracidade das informações e, em face de não constar dos autos documentos essenciais à efetiva comprovação do cumprimento das metas, como as listas de presença e de comprovação da entrega dos certificados devidamente assinados pelos conselheiros treinados, não há elementos capazes de comprovar o atingimento do objeto pactuado, mesmo que parcialmente. 
39.	Some-se às irregularidades na execução financeira que impedem estabelecer o nexo causal entre as despesas realizadas e os lançamentos a débito na conta corrente específica do convênio, notadamente as informações registradas no Siconv estarem incompletas e contraditórias, bem como destoantes dos extratos bancários, conforme demonstrado na peça 6, p. 345-87, e sintetizado nos subitens 14.2, 14.2.3, 16.2, 20.2 e 20.2.1, inexistindo elementos que permitem apurar de forma segura a fidedignidade as informações ali registradas.
40.	Portanto, em face da ausência dos documentos relativos à execução física imprescindíveis à comprovação do atingimento das metas, aliada às irregularidades verificadas na execução financeira, cujas alegações de defesa não foram suficientes para elidi-las, cabe propor o acatamento parcial das alegações de defesa apresentadas pelo Sr.  Vitor Benez Pegler, aproveitadas para a ACTESP, imputando a ele e à referida associação solidariamente o débito integral, uma vez que a pertinência dos argumentos acima mencionados não afetou a composição do débito.
41.	Considerando que não há nos autos elementos que permitem aferir a boa-fé dos responsáveis, as suas contas devem desde logo serem julgadas irregulares, condenando-os ao pagamento do débito apurado, solidariamente, e aplicando-lhes a multa prevista no art. 57 da Lei 8.443/1992.
PROPOSTA DE ENCAMINHAMENTO
42.	Diante do exposto, submetemos os autos à consideração superior, propondo ao Tribunal:
a) acatar parcialmente as alegações de defesa do Sr. Vitor Benez Pegler (CPF XXX.846.568-XX) , ex-Presidente, gestão 16/3/2009 a 14/3/2013;
b)  considerar revel a Associação dos Conselheiros e ex-Conselheiros Tutelares do Estado de São Paulo - ACTESP (CNPJ 03.435.809/0001-34) , para todos os efeitos, dando-se prosseguimento ao processo, com fulcro no art. 12, § 3º, da Lei 8.443/1992;
c) aproveitar as alegações de defesa apresentadas pelo Sr. Vitor Benez Pegler (CPF XXX.846.568-XX) , em favor da Associação dos Conselheiros e ex-Conselheiros Tutelares do Estado de São Paulo - ACTESP (CNPJ 03.435.809/0001-34) , no que concerne às circunstâncias objetivas, nos termos do art. 161 do RI/TCU;
	d) julgar irregulares, nos termos dos arts. 1º, inciso I, 16, inciso III, alínea "c", § 2º, da Lei 8.443/92 c/c os arts. 19 e 23, inciso III, da mesma Lei, e com arts. 1º, inciso I, 209, inciso III, 210 e 214, inciso III, do Regimento Interno/TCU, as contas do Sr. Vitor Benez Pegler (CPF XXX.846.568-XX) , ex-Presidente, gestão 16/3/2009 a 14/3/2013, e da Associação dos Conselheiros e ex-Conselheiros Tutelares do Estado de São Paulo - ACTESP (CNPJ 03.435.809/0001-34) condenando-os solidariamente ao pagamento das importâncias a seguir especificadas, atualizadas monetariamente e acrescida (s) dos juros de mora, calculadas a partir das datas discriminadas até a data do efetiva quitação do débito, fixando-lhes o prazo de quinze dias, para que comprovem, perante o Tribunal, o recolhimento das referidas quantias aos cofres do Tesouro Nacional, nos termos do art. 23, inciso III, alínea "a", da citada lei, abatendo-se na oportunidade a importância eventualmente devolvida:
	Débito
	Valor
	Data
	Natureza (D/C) 

	499.398,61
	25/2/2010
	D

	250.000,00
	25/2/2010
	D

	39.223,39
	25/2/2010
	D

	18.678,00
	25/2/2010
	D

	488.522,80
	25/1/2011
	D

	1.165,92
	1/3/2012
	C

	Valor atualizado do débito (com juros) em 5/5/2020: R$ 2.798.601,31
	e) aplicar individualmente  ao Sr. Vitor Benez Pegler (CPF XXX.846.568-XX) , ex-Presidente, gestão 16/3/2009 a 14/3/2013, e à Associação dos Conselheiros e ex-Conselheiros Tutelares do Estado de São Paulo - ACTESP (CNPJ 03.435.809/0001-34)  a multa prevista no art. 57 da Lei 8.443/92 c/c o art. 267 do RI/TCU, fixando-lhes o prazo de quinze dias, a contar da notificação, para que comprove (m) , perante o Tribunal (art. 214, III, a, do Regimento Interno do TCU) , o recolhimento da dívida aos cofres do Tesouro Nacional, atualizada monetariamente desde a data do acórdão que vier a ser proferido por este Tribunal até a do efetivo recolhimento, se pagas após o vencimento, na forma da legislação em vigor;
f) autorizar, desde logo, a cobrança judicial das dívidas, caso não atendidas as notificações, na forma do disposto no art. 28, inciso II, da Lei nº 8.443/92;
g) autorizar também, desde logo, se requerido, com fundamento no art. 28, inciso I, da Lei 8.443, de 1992 c/c o art. 217, §§ 1º e 2º do Regimento Interno, o parcelamento das dívidas em até 36 parcelas, incidindo sobre cada parcela, corrigida monetariamente, os correspondentes acréscimos legais fixando- lhe o prazo de quinze dias, a contar do recebimento da notificação, para comprovar perante o Tribunal o recolhimento da primeira parcela, e de trinta dias, a contar da parcela anterior, para comprovar os recolhimentos das demais parcelas, devendo incidir sobre cada valor mensal, atualizado monetariamente, os juros de mora devidos, no caso do débito, na forma prevista na legislação em vigor, alertando os responsáveis de que a falta de comprovação do recolhimento de qualquer parcela importará o vencimento antecipado do saldo devedor, nos termos do § 2º do art. 217 do Regimento Interno deste Tribunal;
h) enviar cópia do Acórdão a ser prolatado, bem como do Relatório e do Voto que o fundamentarem ao Procuradoria da República no Estado de São Paulo nos termos do § 3º do art. 16 da Lei 8.443/1992 c/c o § 7º do art. 209 do Regimento Interno do TCU, para adoção das medidas cabíveis;
	i) enviar cópia do Acórdão que vier a ser proferido ao Ministério da Cidadania e aos responsáveis, para ciência, informando que a presente deliberação, acompanhada do Relatório e do Voto que a fundamenta, está disponível para a consulta no endereço www.tcu.gov.br/acordaos, além de esclarecer que, caso requerido, o TCU poderá fornecer sem custos as correspondentes cópias, de forma impressa.
2.	O Ministério Público junto ao Tribunal divergiu da unidade instrutiva, conforme parecer lançado à peça 49:
	Trata-se de tomada de contas especial instaurada pelo Ministério da Justiça e Cidadania em desfavor da Associação dos Conselheiros e ex-Conselheiros Tutelares do Estado de São Paulo (ACTESP) e de seu ex-presidente, Sr. Vitor Benez Pegler, em razão de irregularidades identificadas na execução do Convênio 708974/2009. Firmado em 10/12/2009, o ajuste tinha como meta conferir apoio à implantação do núcleo de formação continuada de conselheiros dos direitos da criança e do adolescente e de conselheiros tutelares no Estado de São Paulo (Escola de Conselho) .
Para a consecução dos objetivos avençados, foi previsto inicialmente o emprego deR$ 832.270,00, dos quais R$ 807.300,00 ficaram sob a responsabilidade da União. Após a assinatura de termo aditivo, tal valor foi majorado para R$ 1.320.792,80, cabendo ao concedente a suplementação de R$ 488.522,80. O período para a realização do objeto do convênio foi de 10/12/2009 a 31/7/2011.
Consoante constou no plano de trabalho pactuado, a verba conveniada seria utilizada para o custeio de remuneração de pessoal, transporte para deslocamento dos conselheiros, hospedagem, alimentação, realização de seminários, confecção de material de divulgação e aquisição de material de expediente.
Ao analisar a prestação de contas do ajuste, o controle interno apontou as seguintes irregularidades concernentes à execução física da avença (peça 6, p. 30-39) :
	i) atingimento parcial da meta 2, uma vez que deixaram de ser capacitados 1.470 dos 4.373 conselheiros tutelares que deveriam ter participado de um dos 31 eventos organizados em diversos municípios de São Paulo (débito no valor de R$ 108.708,00) ;
	ii) atingimento parcial da meta 8, haja vista a etapa 2 ter capacitado apenas 648 dos 850 conselheiros previstos, o que representou um prejuízo de R$ 14.948,00;
	iii) reprovação da meta 9, dada a ausência de informações e comprovações atestando a efetiva realização dessa etapa, o que justificou a glosa de R$ 104.444,00;
	iv) ausência dos relatórios das oficinas realizadas e de avaliação final.
Da mesma forma, a análise da execução financeira do convênio revelou a existência das seguintes irregularidades:
	i) apresentação de apenas parte dos extratos bancários da conta específica;
	ii) realização de despesas sem a apresentação dos respectivos comprovantes fiscais/recibos ou mediante a apresentação de documentos sem validade fiscal;
	iii) apresentação de comprovantes de realização de despesas cujo pagamento não foi encontrado nos extratos bancários;
	iv) realização de transferência de R$ 785.000,00 para outra conta bancária, sem justificativa para a transação;
	v) pagamento de tarifas bancárias.
Após relacionar os aludidos problemas, o Ministério da Justiça requisitou a apresentação de documentação complementar à entidade convenente para que novo exame da prestação de contas fosse realizado. Muito embora tenha tomado ciência das pendências, a ACTESP deixou de entregar o material solicitado, motivo que levou o controle interno a instaurar esta TCE com o objetivo de reaver a integralidade dos valores conveniados.
No âmbito desta Corte, foram promovidas as citações da Associação dos Conselheiros eex-Conselheiros Tutelares do Estado de São Paulo e de seu ex-presidente, Sr. Vitor Benez Pegler, para recolherem o valor do débito aos cofres do Tesouro Nacional ou apresentarem alegações de defesa.
Conquanto tenha sido devidamente notificada, a ACTESP quedou-se inerte e não juntou ao processo nenhuma manifestação. Deve, pois, ser considerada revel, dando-se prosseguimento ao feito, conforme preceitua o art. 12, § 3º, da Lei 8.443/1992.
Por sua vez, o Sr. Vitor Benez Pegler protocolou defesa acompanhada dos seguintes documentos: extratos bancários (peça 39, p. 22-191) , comprovante de recolhimento de R$ 1.256,04 (peça 39, p. 193) ; Relatório Final da Formação de Conselheiros dos Direitos da Criança e do Adolescente (peça 39, p. 209-260) ; Relatório das Ações - Oficina "Subsídios para Elaboração do Plano Nacional de Convivência Familiar" (peça 39, p. 262-285) ; Relatório de Sistematização de Dados 1 e 2 (peça 39, p. 287-383) ; listas de presença e de pagamentos (peça 39, p. 385-403) .
No que tange às irregularidades relacionadas à execução física do convênio, o gestor da ACTESP argumentou, em síntese, que a entidade cumpriu integralmente todas as metas previstas no pacto. Sobre as metas 2 e 8, consideradas apenas parcialmente executadas, aduziu que o próprio plano de trabalho estipulou como produto a capacitação de 50% dos conselheiros dos direitos e tutelares, percentual que teria sido atingido. O responsável também ponderou que a ausência de alguns dos treinandos nos cursos não implicaria a redução dos custos fixos do evento (locação do espaço físico e remuneração dos professores) , de forma que não seria justa a impugnação de parte das despesas realizadas.
Quanto à execução financeira da avença, informou que o débito de R$ 785.000,00 questionado pelo controle interno consistiu em mera transferência da conta corrente do convênio para a conta de investimentos. Para respaldar suas alegações, juntou ao processo os extratos bancários das contas em que os recursos foram movimentados.
Ao analisar o feito, a unidade técnica considerou que as justificativas trazidas pelo gestor lograram afastar as seguintes irregularidades: i) inexistência de extratos bancários completos; ii) transferência de R$ 785.000 realizada pela ACTESP para outra conta bancária; iii) pagamento de tarifas bancárias; iv) ausência dos relatórios de oficinas e final. A despeito disso, concluiu que remanesceram problemas nas execuções física e financeira do pacto, motivo pelo qual propôs julgar irregulares as contas da Associação dos Conselheiros e ex-Conselheiros Tutelares do Estado de São Paulo (ACTESP) e de seu ex-presidente, Sr. Vitor Benez Pegler, condená-los solidariamente ao ressarcimento de débito equivalente à totalidade dos recursos conveniados e aplicar-lhes a multa prevista no art. 57 da Lei 8.443/1992.
II
Escusando-me por divergir parcialmente da solução alvitrada pela unidade técnica, reputo que as irregularidades pendentes de esclarecimento nesta TCE não são suficientes para justificar a impugnação total dos recursos conveniados.
De acordo com a jurisprudência desta Corte, a comprovação da boa e regular aplicação de recursos públicos transferidos mediante convênios evidencia-se por meio da regularidade das execuções física e financeira da avença, acompanhadas do nexo de causalidade entre uma e outra. Assim, para que se configure o prejuízo ao erário, correspondente à integralidade dos recursos transferidos no caso vertente, é imperativo que se verifique o não atingimento completo das metas pactuadas ou a ocorrência de problemas de ordem financeira capazes de inviabilizar o estabelecimento do nexo de causalidade entre a verba pública e o objeto realizado. Após examinar o feito, reputo que o presente caso não se amolda a nenhuma dessas hipóteses.
A execução física do pacto foi minuciosamente analisada pelo controle interno no Parecer 37/2016 (peça 6, p. 30-40) . De acordo com esse documento, é possível concluir que uma grande parcela dos objetivos avençados foi realizada a contento, nos moldes do que foi pactuado entre as partes. As únicas ressalvas contidas no aludido relatório referem-se à quantidade de conselheiros tutelares que participou dos eventos de capacitação realizados no âmbito das metas 2 e 8, que resultaram na impugnação de R$ 108.780,00 e R$ 14.948,00, respectivamente, além da glosa total da meta 9, cujos comprovantes de realização não foram apresentados na prestação de contas (R$ 104.444,00) . No que concerne às metas 2 e 8, considero importante lembrar que o débito apurado correspondeu apenas às despesas individuais com hospedagem e alimentação pagas para os profissionais ausentes (estimadas em R$ 60,00 e R$ 14,00 por conselheiro) . 
Assim, e tendo em vista que as alegações de defesa trazidas pelo responsável não lograram sanar tais falhas, existe um débito de R$ 228.172,00 (R$ 108.780,00 + R$ 14.948,00 + R$ 104.444,00) decorrente do descumprimento parcial dos objetivos ajustados no Convênio 708974/2009.
De forma semelhante, o exame da gestão financeira da avença revela a existência de algumas lacunas que, na minha opinião, têm o condão de impugnar apenas parte das despesas realizadas.
Como bem verificou a Secex/TCE, devem ser acatadas as justificativas do Sr. Vitor Benez Pegler sobre a transferência de R$ 785.000,00 da conta específica do convênio. Conforme análise dos extratos bancários constantes do processo, tal movimentação objetivou transferir recursos da conta corrente para a conta do tipo investimento.
Remanescem, contudo, sem esclarecimentos as falhas consubstanciadas nas: i) ausência de recibos ou notas fiscais que respaldem diversas transações de débito verificadas no extrato bancário do ajuste (445 despesas no total de R$ 459.385,96) ; e ii) apresentação de documentos comprobatórios de despesas que não possuem natureza fiscal (29 despesas no total de R$ 151.232,06) . Para verificar qual o valor do prejuízo decorrente dessas irregularidades, somei os valores constantes de duas tabelas constantes da Nota Técnica 37/2016 (peça 6, p. 59-86) .
Dessa forma, reputo que o prejuízo ao erário decorrente de despesas realizadas sem a devida comprovação perfaz R$ 610.618,02 (R$ 459.385,96 + R$ 151.232,06) . Adicionando-se tal valor ao montante impugnado em decorrência do atingimento parcial do pacto, tem-se R$ 838.790,02.
Ante o exposto, este representante do Ministério Público de Contas manifesta-se parcialmente de acordo com a proposta de encaminhamento lançada na instrução de peça 46, sugerindo apenas o ajuste no valor do débito a ser cobrado dos responsáveis, o qual atinge a monta de R$ 838,790,02, do qual deve ser abatido o montante de R$ 1.165,92, já reembolsado ao erário.
Débito
	Valor
	Data
	Natureza (D/C) 

	42.365,83 
	25/2/2010
	D

	250.000,00
	25/2/2010
	D

	39.223,39
	25/2/2010
	D

	18.678,00
	25/2/2010
	D

	488.522,80
	25/1/2011
	D

	1.165,92
	1/3/2012
	C

	É o Relatório.

Ivan Luz Carvalho (OAB/CE 19.364), representando Vítor Benez Pegler.

Subprocurador-Geral Paulo Soares Bugarin.

TOMADA DE CONTAS ESPECIAL. IMPUGNAÇÃO DE DESPESAS REFERENTE A CONVÊNIO PARA A implantação do núcleo de formação continuada de conselheiros dos direitos da criança e do adolescente e conselheiros tutelares do estado de São Paulo. CITAÇÃO. REJEIÇÃO PARCIAL DAS ALEGAÇÕES DE DEFESA. IRREGULARIDADE DAS CONTAS. DÉBITO E MULTA. CIÊNCIA.

TOMADA DE CONTAS ESPECIAL (TCE)

Secretaria de Controle Externo de Tomada de Contas Especial (SecexTCE).

Conforme consignado no Relatório precedente, esta Tomada de Contas Especial foi instaurada pelo Ministério da Justiça e Cidadania, em desfavor da Associação dos Conselheiros e ex-Conselheiros Tutelares do Estado de São Paulo (ACTESP) e de seu ex-presidente, Sr. Vitor Benez Pegler, em razão de irregularidades identificadas na execução do Convênio 708974/2009. Firmado em 10/12/2009, o ajuste tinha como meta conferir apoio à implantação do núcleo de formação continuada de conselheiros dos direitos da criança e do adolescente e de conselheiros tutelares no Estado de São Paulo (Escola de Conselho) .
Para tanto, foi previsto inicialmente o emprego de R$ 832.270,00, sendo R$ 807.300,00 de responsabilidade da União. Posteriormente, esse valor foi majorado para R$ 1.320.792,80 por termo aditivo, cabendo ao concedente a suplementação de R$ 488.522,80. O período para a realização do objeto do convênio foi de 10/12/2009 a 31/7/2011.
A fase interna desta TCE obedeceu à regência normativa para a espécie e resultou na constatação de prejuízo ao Erário e identificação dos responsáveis, conforme Relatório de Tomada de Contas Especial (peça 12) . O pronunciamento ministerial respectivo consta da peça 16.
O controle interno apontou as seguintes irregularidades em relação à execução física do convênio (peça 6, p. 30-39) :
atingimento parcial da meta 2, uma vez que deixaram de ser capacitados 1.470 dos 4.373 conselheiros tutelares que deveriam ter participado de um dos 31 eventos organizados em diversos municípios de São Paulo (débito no valor de R$ 108.708,00) ;
atingimento parcial da meta 8, haja vista a etapa 2 ter capacitado apenas 648 dos 850 conselheiros previstos, o que representou um prejuízo de R$ 14.948,00;
reprovação da meta 9, dada a ausência de informações e comprovações atestando a efetiva realização dessa etapa, o que justificou a glosa de R$ 104.444,00;
ausência dos relatórios das oficinas realizadas e de avaliação final.
Já a análise da execução financeira revelou as seguintes irregularidades:
apresentação de apenas parte dos extratos bancários da conta específica;
realização de despesas sem a apresentação dos respectivos comprovantes fiscais/recibos ou mediante a apresentação de documentos sem validade fiscal;
apresentação de comprovantes de realização de despesas cujo pagamento não foi encontrado nos extratos bancários;
realização de transferência de R$ 785.000,00 para outra conta bancária, sem justificativa para a transação;
pagamento de tarifas bancárias.
No âmbito deste Tribunal, após exame da documentação presente nos autos, a SecexTCE procedeu à citação dos responsáveis solidários, o Sr. Vitor Benez Pegler, Presidente da entidade no período de 16/3/2009 a 14/3/2013, e a Associação dos Conselheiros e ex-Conselheiros Tutelares do Estado de São Paulo (ACTESP) (peça 31) , tendo o ofício indicado adequadamente a irregularidade em apuração, nos seguintes termos:
a) não comprovação da boa e regular aplicação dos recursos repassados à conta do Convênio/Siafi 708974/2009, firmado em 10/12/2009, entre a União, por intermédio da Secretaria Especial de Direitos Humanos da Presidência da República e Associação dos Conselheiros e Ex-Conselheiros Tutelares do Estado de São Paulo - ACTESP, e que tinha por objeto o apoio à implantação do núcleo de formação continuada de conselheiros dos direitos da criança e do adolescente e conselheiros tutelares do estado de São Paulo - Escola de Conselho em função das seguintes irregularidades:
I)    Ausência dos seguintes documentos/informações: 
a.1) Relatório Circunstanciado de Cumprimento do Objeto; 
a.2) Relatório das 03 Oficinas sobre a implantação do Programa de Convivência Familiar e Comunitária e dos Planos Decenais dos Direitos da Criança e do Adolescente, com a participação de 03 turmas com 50 conselheiros cada turma, oriundas de 25 municípios do Estado de São Paulo selecionados para estas atividades previstas na Meta 9; 
a.3) Relatório de Avaliação Final de Avaliação dos Resultados previstos na meta 9, abrangendo o Curso como um todo, ou seja: a execução das 31 turmas mais as 13 turmas definidas no Termo Aditivo, execução do seminário final e execução das oficinas; 
a.4) Listas de presença dos participantes do Curso de Formação, Seminário Final de Avaliação de Resultados e das 03 Oficinas, ambas previstas na meta 9, exceto dos polos de Ribeirão Preto e Itapeva, que foram inseridos nos autos do processo de prestação de contas;
a.5) Certificado de conhecimento; 
a.6) Listas de Frequência: não foram inseridas as listas de presença no SICONV - apenas fotos; 
a.7) Relatório de Execução: não registro de 1470 conselheiros, considerando o universo de 4.373 conselheiros no Termo Original do Convênio pactuado na Aba Relatório de Execução do SICONV.
II) aspecto físico: execução parcial das metas 2, 8, bem como a não comprovação da execução da meta 9 (conforme descrito nas alíneas "b", "c" e "d" do subitem 5.1 da instrução anexa) . Aspecto financeiro: inconsistências descritas no subitem 5.2 da instrução anexa.
Condutas: 
b.1) deixar de encaminhar a documentação complementar da prestação de contas final, assim como a não inserção dos documentos e informações de forma integral no SICONV, quando deveria ter feito por força nos normativos legais e do termo de convênio
b.2) executar parcialmente as metas 2 e 8, bem como a não comprovação da execução da meta 9, quando deveria ter aplicado os recursos na forma preconizada nos normativos legais e termo de convênio;
b.3) deixar de comprovar, mediante a inserção de documentos comprobatórios, no sistema pertinente, despesas pretensamente realizadas, bem como autorizar débito, sem a identificação do credor e sem justificativa, quando deveria carrear os documentos necessários e imprescindíveis comprovação das despesas;
b.4) realizar depósitos em dinheiros e autorizar diversos créditos na conta específica do convênio, sem evidenciar qualquer conexão com o objeto conveniado, quando deveria movimentar recursos tão somente vinculados aos objetivos do pacto.
Dispositivos violados: Parágrafo Único do art. 70 da CF/88, art. 93 do Decreto Lei 200/1967, art. 66 do Decreto 93.872/1986, art. 3º e 58 da Portaria Interministerial 127/2008, e Cláusula Segunda, inciso II, alíneas "a", "l" e "n".
Registro que, embora a ACTESP não tenha comparecido aos autos após a sua regular citação, as alegações de defesa apresentadas pelo Sr. Vitor Benez Pegler às peças 38 e 39 podem ser aproveitadas em seu favor, nos termos do art. 161 do RI/TCU.
Com relação à execução física do convênio, o responsável alega que a ACTESP atendeu todas as metas previstas, argumentando que foi alcançado o alvo definido no próprio plano de trabalho: a capacitação de 50% dos conselheiros dos direitos da criança e do adolescente e tutelares. Também ponderou que não seria justo impugnar parcialmente as despesas, uma vez que a eventual ausência de alguns participantes não tem impacto nos custos fixos.   
Em sua análise, a SecexTCE acatou os argumentos que trataram de irregularidades em procedimentos bancários (itens 18 a 20 do relatório transcrito) e da ausência de relatórios das oficinas e do relatório final. Tais documentos atestavam a capacitação de 50% dos conselheiros dos direitos e tutelares, mas a unidade técnica ponderou que "conforme consignado anteriormente, as informações sobre a execução das metas têm como fonte apenas os relatórios elaborados pela convenente. Assim, não falta das listas de presença e dos certificados de conhecimento, aliada às irregularidades na execução financeira impedem aceitar como regular a execução do convênio sob exame".
Ao fim de sua análise, a SecexTCE assim concluiu:
18. Apesar de na análise da execução física, o órgão repassador tenha considerado algumas metas cumpridas (metas 1 , 3 e 4) , ou parcialmente cumpridas (metas 2 e 8) , e a meta 9 não cumprida,  a sua conclusão baseou-se apenas nas informações prestadas pela convenente, sem nenhum procedimento adicional para comprovar a veracidade das informações e, em face de não constar dos autos documentos essenciais à efetiva comprovação do cumprimento das metas, como as listas de presença e de comprovação da entrega dos certificados devidamente assinados pelos conselheiros treinados, não há elementos capazes de comprovar o atingimento do objeto pactuado, mesmo que parcialmente.
19. Some-se às irregularidades na execução financeira que impedem estabelecer o nexo causal entre as despesas realizadas e os lançamentos a débito na conta corrente específica do convênio, notadamente as informações registradas no Siconv estarem incompletas e contraditórias, bem como destoantes dos extratos bancários, conforme demonstrado na peça 6, p. 345-87, e sintetizado nos subitens 14.2, 14.2.3, 16.2, 20.2 e 20.2.1, inexistindo elementos que permitem apurar de forma segura a fidedignidade as informações ali registradas.
20. Portanto, em face da ausência dos documentos relativos à execução física imprescindíveis à comprovação do atingimento das metas, aliada às irregularidades verificadas na execução financeira, cujas alegações de defesa não foram suficientes para elidi-las, cabe propor o acatamento parcial das alegações de defesa apresentadas pelo Sr.  Vitor Benez Pegler, aproveitadas para a ACTESP, imputando a ele e à referida associação solidariamente o débito integral, uma vez que a pertinência dos argumentos acima mencionados não afetou a composição do débito. (grifamos) 
 Divergindo parcialmente em seu parecer à peça 49, o Ministério Público junto ao TCU reputa que as irregularidades pendentes de esclarecimento nesta TCE não são suficientes para justificar a impugnação total dos recursos conveniados, por entender que a "execução física do pacto foi minuciosamente analisada pelo controle interno no Parecer 37/2016 (peça 6, p. 30-40) . De acordo com esse documento, é possível concluir que uma grande parcela dos objetivos avençados foi realizada a contento, nos moldes do que foi pactuado entre as partes".
Lembra que as únicas ressalvas contidas no citado relatório, "referem-se à quantidade de conselheiros tutelares que participou dos eventos de capacitação realizados no âmbito das metas 2 e 8, que resultaram na impugnação de R$ 108.780,00 e R$ 14.948,00, respectivamente, além da glosa total da meta 9, cujos comprovantes de realização não foram apresentados na prestação de contas (R$ 104.444,00) ". 
Por fim, observa que, em relação às metas 2 e 8, o débito apurado está relacionado apenas às despesas de hospedagem e alimentação, estimadas em R$ 74 por conselheiro.
Com as devidas vênias à SecexTCE, divirjo parcialmente de suas conclusões para acompanhar a posição do Parquet especializado e considerar que as despesas efetuadas pela ACTESP devem ser impugnadas apenas parcialmente. 
Restando a questão da quantificação do débito remanescente, reproduzo, por oportuno, os fundamentos presentes na manifestação do E. Subprocurador-Geral Paulo Soares Bugarin:
16. Assim, e tendo em vista que as alegações de defesa trazidas pelo responsável não lograram sanar tais falhas, existe um débito de R$ 228.172,00 (R$ 108.780,00 + R$ 14.948,00 + R$ 104.444,00) decorrente do descumprimento parcial dos objetivos ajustados no Convênio 708974/2009.
17. De forma semelhante, o exame da gestão financeira da avença revela a existência de algumas lacunas que, na minha opinião, têm o condão de impugnar apenas parte das despesas realizadas.
18. Como bem verificou a Secex/TCE, devem ser acatadas as justificativas do Sr. Vitor Benez Pegler sobre a transferência de R$ 785.000,00 da conta específica do convênio. Conforme análise dos extratos bancários constantes do processo, tal movimentação objetivou transferir recursos da conta corrente para a conta do tipo investimento.
19. Remanescem, contudo, sem esclarecimentos as falhas consubstanciadas nas: i) ausência de recibos ou notas fiscais que respaldem diversas transações de débito verificadas no extrato bancário do ajuste (445 despesas no total de R$ 459.385,96) ; e ii) apresentação de documentos comprobatórios de despesas que não possuem natureza fiscal (29 despesas no total de R$ 151.232,06) . Para verificar qual o valor do prejuízo decorrente dessas irregularidades, somei os valores constantes de duas tabelas constantes da Nota Técnica 37/2016 (peça 6, p. 59-86) .
20. Dessa forma, reputo que o prejuízo ao erário decorrente de despesas realizadas sem a devida comprovação perfaz R$ 610.618,02 (R$ 459.385,96 + R$ 151.232,06) . Adicionando-se tal valor ao montante impugnado em decorrência do atingimento parcial do pacto, tem-se R$ 838.790,02.
Ante o exposto, este representante do Ministério Público de Contas manifesta-se parcialmente de acordo com a proposta de encaminhamento lançada na instrução de peça 46, sugerindo apenas o ajuste no valor do débito a ser cobrado dos responsáveis, o qual atinge a monta de R$ 838,790,02, do qual deve ser abatido o montante de R$ 1.165,92, já reembolsado ao erário.
Registro, ainda, que a alegação de boa-fé não é aplicável ao caso, considerando que a responsável não demonstrou a regular utilização dos recursos públicos em questão. Isso porque, no âmbito do exercício da competência desta Corte de Contas, basta a constatação da culpa e do nexo de causalidade entre a conduta do responsável e o dano dela resultante, sendo desnecessária a caracterização de dolo ou má-fé do gestor para que este seja responsabilizado. 
Vale ressaltar que a pretensão punitiva do TCU, conforme Acórdão 1441/2016-TCU-Plenário, que uniformizou a jurisprudência acerca dessa questão, subordina-se ao prazo geral de prescrição indicado no art. 205 do Código Civil, que é de 10 anos, contado da data de ocorrência da irregularidade sancionada, nos termos do art. 189 do Código Civil, sendo este prazo interrompido pelo ato que ordenar a citação, a audiência ou a oitiva do responsável. No caso em exame, não ocorreu a prescrição, uma vez que a liberação dos recursos no período em 25/2/2010 e 25/1/2011 (peça 3, p. 15 a 19, peça 4, p. 13-14) e o ato que ordenou a citação ocorreu em 21/3/2019 (peça 21) .
Inexistindo, portanto, elementos que demonstrem a boa-fé ou de outros excludentes de culpabilidade na conduta dos responsáveis, não há outro encaminhamento a ser dado ao presente processo que não o julgamento pela irregularidade das suas contas especiais, condenando-os pelo débito apurado, além de aplicar-lhes a multa prevista no art. 57 da Lei 8.443/1992, cujo valor, em face do montante atualizado do débito, fixo em R$ 200.000,00 (duzentos mil reais) . 
Com fundamento no art. 16, §3º, da Lei 8.442/92, deve ser remetida cópia dos autos ao Procurador-Chefe da Procuradoria da República no Estado de São Paulo, para as providências que entender cabíveis.
	Ante o exposto, acolho os argumentos convergentes contidos nos pareceres transcritos como razões de decidir e VOTO no sentido de que o Tribunal adote a deliberação que ora submeto à apreciação deste Colegiado.
TCU, Sala das Sessões Ministro Luciano Brandão Alves de Souza, em 9 de fevereiro de 2021.
AROLDO CEDRAZ 
Relator